---
title: "EDA variables temperatura"
author: "Sebastian Zabala"
format: html
editor: visual
---

## Análisis exploratorio

Dentro del análisis exploratorio de series de tiempo se pueden realizar los siguientes procedimientos:

- **Estimación de tendencias y descomposición:** Se utiliza para el ajuste estacional. Busca construir, a partir de una serie temporal observada, una serie de subcomponentes con diferentes características.
- **Análisis de autocorrelación:** permite estimar qué valor en el pasado tiene una correlación con el valor actual. Proporciona la estimación de los factores p, d, q para los modelos ARIMA.
- **Análisis espectral:** Describe cómo la variación en una serie de tiempo puede ser explicada por componentes cíclicos. Permite separar los componentes periódicos en un ambiente ruidoso.

```{r}
# Función cv
cv <- function(x, percentage = TRUE, na.rm = FALSE) {
  cv <- sd(x, na.rm = na.rm)/abs(mean(x, na.rm = na.rm)) * ifelse(percentage, 100, 1)
  return(cv)
}
```


Se empiezan importando los datos de su respectivo archivo con extension .csv y se visualiza la cantidad de observaciones en cada una de las variables (los cuales deben ser del mismo tama;o):

```{r}
library(readr)
data <- read_csv("Descargas/Ali_amb_temp_sard.vs.eez.csv")
# View(data)

# cantidad de observaciones por cada variable
length_var <- c(length(data$temp.media), length(data$temp.max), length(data$temp.min))
length_var # c(257, 257, 257)

```
Cada una de las tres variables tiene 257 observaciones. Ahora se crea un dataframe con las tres observaciones que son objeto de estudio y se imprimen las primeras observacionesn:

```{r}
# creando el df con las tres variables que nos interesan
data_sardinas <- data.frame(data[,1],data[,2],data[,3],data[,4],data[,5])
head(data_sardinas)
# summary(c(data_sardinas[,3],data_sardinas[,4],data_sardinas[,5]))
```
```{r}
summary(data_sardinas)
```

### Gráficos de las series observadas

```{r}
library(ggplot2)
library(ggfortify)
temp.min <- ts(data_sardinas$temp.min, frequency=12, start=c(2002,8))
temp.mean <- ts(data_sardinas$temp.media, frequency=12, start=c(2002,8))
temp.max <- ts(data_sardinas$temp.max, frequency=12, start=c(2002,8))
# old.par <- par(mfrow = c(3,1))
# par(old.par)
# plot.ts(temp.min, xlab="Tiempo", ylab="Temperatura minima")
autoplot(temp.min) + 
  ggtitle("Temperatura minima por Mes") +
  labs(x="Año", y="Temperatura minima")
```


```{r}
# plot.ts(temp.mean, xlab="Tiempo", ylab="Temperatura media")
autoplot(temp.mean) + 
  ggtitle("Temperatura media por Mes") +
  labs(x="Año", y="Temperatura media")
```


```{r}
# plot.ts(temp.max, xlab="Tiempo", ylab="Temperatura maxima")
autoplot(temp.max) + 
  ggtitle("Temperatura maxima por Mes") +
  labs(x="Año", y="Temperatura maxima")
```

### Gráficos de cajas y bigotes de las series observadas

```{r}
boxplot(temp.min~cycle(temp.min))
```


```{r}
boxplot(temp.mean~cycle(temp.mean))
```



```{r}
boxplot(temp.max~cycle(temp.max))
```




```{r}
temp.mincomponents <- decompose(temp.min)
plot(temp.mincomponents)
```


```{r}
ts.plot(temp.mincomponents$seasonal,temp.mincomponents$random, col=c("blue","red"))
```


```{r}
temp.meancomponents <- decompose(temp.mean)
plot(temp.meancomponents)
```

```{r}
ts.plot(temp.meancomponents$seasonal,temp.meancomponents$random, col=c("blue","red"))
```


```{r}
temp.maxcomponents <- decompose(temp.max)
plot(temp.maxcomponents)
```


```{r}
ts.plot(temp.maxcomponents$seasonal,temp.maxcomponents$random, col=c("blue","red"))
```


```{r}
library(TTR)

# Aplicar suavizado con media móvil de 12 períodos
suavizado1 <- SMA(temp.min, n=12)

# Graficar original y suavizado
plot(temp.min, main="Suavizado con Media Móvil", col="gray")
lines(suavizado1, col="red", lwd=2)
```


```{r}
# Aplicar suavizado con media móvil de 12 períodos
suavizado2 <- SMA(temp.mean, n=12)

# Graficar original y suavizado
plot(temp.mean, main="Suavizado con Media Móvil", col="gray")
lines(suavizado2, col="red", lwd=2)
```


```{r}
# Aplicar suavizado con media móvil de 12 períodos
suavizado3 <- SMA(temp.max, n=12)

# Graficar original y suavizado
plot(temp.max, main="Suavizado con Media Móvil", col="gray")
lines(suavizado3, col="red", lwd=2)
```


```{r}
library(forecast)

# Ajustar un modelo ARIMA automáticamente
modelo_arima1 <- auto.arima(temp.min)

# Realizar predicciones para los próximos 12 meses
predicciones1 <- forecast(modelo_arima1, h=12)

# Graficar predicciones
autoplot(predicciones1)
```


```{r}
# Ajustar un modelo ARIMA automáticamente
modelo_arima2 <- auto.arima(temp.mean)

# Realizar predicciones para los próximos 12 meses
predicciones2 <- forecast(modelo_arima2, h=12)

# Graficar predicciones
autoplot(predicciones2)
```


```{r}

# Ajustar un modelo ARIMA automáticamente
modelo_arima3 <- auto.arima(temp.max)

# Realizar predicciones para los próximos 12 meses
predicciones3 <- forecast(modelo_arima3, h=12)

# Graficar predicciones
autoplot(predicciones3)
```



```{r}
apply(data_sardinas, 2, cv)
```

Se aprecia que la temperatura máxima tiene una variabilidad mayor (7.85%) que la temperatura mínima (6.60%) y la temperatura media (6.09%). Tomando en cuenta los umbrales establecidos por Vargas, V. (2007), al ser cada uno de los CV menores a 30%, se tiene que los datos son relativamente homogeneos. Por lo tanto, la media es representativa.
