---
title: "Presentación y Análisis de Resultados"
author: "Sebastian Zabala"
date: "`r format(Sys.Date(), '%d de %B de %Y')`"
output:
  bookdown::html_document2:
    lang: "es"
    theme: flatly
    toc: true
    toc_depth: 3
    toc_float:
      collapsed: false
      smooth_scroll: true
    number_sections: true
    code_folding: hide
    code_download: true
    df_print: paged
    highlight: tango
language:
  fig_caption: "Figura"
---

```{r setup, include=FALSE}
# Configuración global de los chunks
knitr::opts_chunk$set(echo = TRUE, warning = FALSE, message = FALSE, 
                      fig.align = 'center', fig.width = 10, fig.height = 6)
library(truncnorm)
library(doParallel)
library(foreach)
library(truncnorm)
library(ggplot2)
library(dplyr)
library(kableExtra)
library(nor1mix)
library(forecast)
library(parallel) # Si se desea usar computación en paralelo para acelerar uniroot en simulaciones

# =====================================================================
# Configuración de las Densidades de Marron & Wand
# =====================================================================
# El paquete nor1mix provee objetos predefinidos MW.nm1 hasta MW.nm15.
# Almacenamos estas funciones en una lista para facilitar el acceso por índice.
mw_list <- list(
  MW.nm1,  MW.nm2,  MW.nm3,  MW.nm4,  MW.nm5,
  MW.nm6,  MW.nm7,  MW.nm8,  MW.nm9,  MW.nm10,
  MW.nm11, MW.nm12, MW.nm13, MW.nm14, MW.nm15
)

# ==============================================================================
# FUNCION PARA GENERAR VARIABLES UNIFORMES DEPENDIENTES
# ==============================================================================
generar_uniformes_ar1 <- function(nsim, phi) {
  # Generación del proceso AR(1)
  if (phi == 0) {
    Z <- rnorm(nsim)
  } else {
    Z <- arima.sim(list(ar=phi), n=nsim) 
  }
  
  # Cálculo de la varianza teórica
  sd_Z <- if (phi == 0) 1 else sqrt(1 / (1 - phi^2))
  
  # Retornar variables uniformes U
  return(pnorm(Z, mean=0, sd=sd_Z))
}


# ======================================================================================
# FUNCIÓN GENERADORA VARIABLES CON NORMAL TRUNCADA DEPENDIENTE AR(1) MEDIANTE TRANSFORMADA INVERSA
# ======================================================================================
gnormtrunc_dep <- function(nsim, phi, a, b, m, de) {
  U <- generar_uniformes_ar1(nsim, phi)
  
  F_a <- pnorm(a, mean = m, sd = de)
  F_b <- pnorm(b, mean = m, sd = de)
  p <- F_b - F_a
  
  return(qnorm(p * U + F_a, mean=m, sd=de))
}

# =====================================================================
# FUNCIÓN GENERADORA MEDIANTE TRANSFORMADA INVERSA GENERALIZADA 
# =====================================================================
# generar_dependiente_mw <- function(nsim, phi, mw_obj, limite = c(-15,15)) {
#   U <- generar_uniformes_ar1(nsim, phi)
#   
#   Y_list <- lapply(U, function(u) {
#     res <- uniroot(function(x) pnorMix(x, mw_obj) - u, interval = limite)
#     return(res$root)
#   })
#   
#   return(unlist(Y_list))
# }
generar_dependiente_mw <- function(nsim, phi, mw_obj) {
  U <- generar_uniformes_ar1(nsim, phi)
  return(qnorMix(U, mw_obj))
}

# ==============================================================================
# FUNCIÓN PARA ESTIMAR LA DENSIDAD
# ==============================================================================

est_dens_func <- function(X, bw_metodo, lim_inf, lim_sup) {
  
  # 1. Calcular estimación de densidad kernel
  # Nota: Es buena práctica fijar 'n' (ej. n = 512) para asegurar el mismo tamaño siempre
  est_dens <- density(X, bw = bw_metodo, from = lim_inf, to = lim_sup, n = 512)
  
  # 2. Extraer el valor numérico de h (ancho de banda) redondeado a 4 decimales
  h_estimado <- round(est_dens$bw, 4)
  
  # 3. Extraer la malla con la que se construyó la estimación
  malla <- est_dens$x
  
  # 4. Extraer las estimaciones de la densidad de la malla
  densidades <- est_dens$y
  
  # 5. Retornar las variables en una lista con nombres descriptivos
  return(list(
    h_estimado = h_estimado,
    malla      = malla,
    densidades = densidades
  ))
}


# ==============================================================================
# DEFINICIÓN DE COLORES Y ESTILOS (para impresión en blanco y negro)
# ==============================================================================
# color_nrd0 <- "#222222"   # Gris muy oscuro (casi negro) para Silverman
# color_ucv  <- "#666666"   # Gris medio para Validación Cruzada
# color_teo  <- "#999999"   # Gris claro para la teórica
lty_teo    <- 2           # Línea punteada para la teórica (se distingue de los estimadores)
lwd_teo    <- 3           # Un poco más gruesa para que se note

# ==============================================================================
# DEFINICIÓN DE COLORES (para mantener consistencia)
# ==============================================================================
color_nrd0 <- "#0072B2"   # Azul (Silverman)
color_ucv  <- "#D55E00"   # Rojo/naranja (Validación Cruzada)
color_teo  <- "#444444"   # Gris oscuro (densidad teórica, menos agresivo que el negro)

# ==============================================================================
# FUNCIÓN ASISTENTE UNIFICADA PARA SOBREPONER DENSIDADES
# ==============================================================================
graficar_densidades <- function(densidad_est, y_teo, bw_metodo, titulo = "", 
                                leyenda_teo = "Teórica", color_est = "#222222") {
  
  limite_inferior <- min(densidad_est$malla)
  limite_superior <- max(densidad_est$malla)
  
  nombre_metodo <- ifelse(bw_metodo == "nrd0", "Silverman", "Validación Cruzada")
  
  # Estimador (sólido, con el color asignado)
  plot(x = densidad_est$malla, 
       y = densidad_est$densidades, 
       type = "l", 
       sub = paste("Ancho de banda estimado (h) =", round(densidad_est$h_estimado, 4)),
       col = color_est, lwd = 2, 
       xlim = c(limite_inferior, limite_superior), 
       ylim = c(0, max(densidad_est$densidades) * 1.2),
       xlab = "Valores de X", ylab = "Densidad")
  
  # Teórica: gris claro + punteada
  lines(x = densidad_est$malla, y = y_teo, col = color_teo, lwd = lwd_teo, lty = lty_teo)
  
  # Leyenda
  legend("topright", 
         legend = c(paste(nombre_metodo, "(h =", round(densidad_est$h_estimado, 4), ")"), 
                    leyenda_teo), 
         col = c(color_est, color_teo), 
         lty = c(1, lty_teo), lwd = c(2, lwd_teo), bty = "n")
}

# ==============================================================================
# FUNCIÓN UNIFICADA DE DIAGNÓSTICO DE ERROR LOCAL (ERROR CUADRÁTICO)
# ==============================================================================
diagnostico_error_local <- function(X_nrd0, X_ucv, y_teo, lineas_verticales, titulo = "") {
  
  x_grid <- X_nrd0$malla
  
  sesgo_nrd0 <- X_nrd0$densidades - y_teo
  sesgo_ucv  <- X_ucv$densidades - y_teo
  
  se_nrd0 <- sesgo_nrd0^2
  se_ucv  <- sesgo_ucv^2
  
  # Silverman: gris oscuro, sólido
  plot(x_grid, se_nrd0, type = "l", col = color_nrd0, lwd = 2,
       ylab = "Error Cuadrático", xlab = "x")
  
  # UCV: gris medio, sólido (pero más claro que Silverman)
  lines(x_grid, se_ucv, col = color_ucv, lwd = 2, lty = 1)
  
  # Fronteras: línea punteada en negro
  abline(v = lineas_verticales, col = "black", lty = 3)
  
  legend("topright", 
         legend = c("Silverman", "Validación Cruzada ", "Fronteras"),
         col = c(color_nrd0, color_ucv, "black"), 
         lty = c(1, 1, 3), lwd = c(2, 2, 2), bty = "n")
}

# ==============================================================================
# FUNCIÓN: SIMULACIÓN, ESTIMACIÓN Y GRÁFICOS (NORMAL TRUNCADA)
# ==============================================================================
analizar_y_graficar_trunc <- function(n, phi, a, b, m, de, lim_inf, lim_sup, titulo_base) {
  
  X_sim <- gnormtrunc_dep(nsim = n, phi = phi, a = a, b = b, m = m, de = de)
  
  dens_nrd0 <- est_dens_func(X_sim, "nrd0", lim_inf = lim_inf, lim_sup = lim_sup)
  dens_ucv  <- suppressWarnings(est_dens_func(X_sim, "ucv", lim_inf = lim_inf, lim_sup = lim_sup))
  
  x_grid <- dens_nrd0$malla
  y_teorica <- dtruncnorm(x_grid, a = a, b = b, mean = m, sd = de)
  
  titulo_grafico <- paste0(titulo_base, " (n=", n, ", phi=", phi, ")")
  
  matriz_diseno <- matrix(c(1, 2, 3, 3), nrow = 2, byrow = TRUE)
  layout(matriz_diseno)
  par(mar = c(4, 4, 3, 1) + 0.1)
  
  # Silverman (gris oscuro)
  graficar_densidades(dens_nrd0, y_teorica, "nrd0", titulo_grafico, 
                      "Teórica (truncnorm)", color_est = color_nrd0)
  # UCV (gris medio)
  graficar_densidades(dens_ucv,  y_teorica, "ucv",  titulo_grafico, 
                      "Teórica (truncnorm)", color_est = color_ucv)
  
  diagnostico_error_local(X_nrd0 = dens_nrd0, 
                          X_ucv = dens_ucv, 
                          y_teo = y_teorica, 
                          lineas_verticales = c(a, b), 
                          titulo = titulo_grafico)
  
  layout(1)
  par(mar = c(5, 4, 4, 2) + 0.1) 
  
  return(invisible(list(datos = X_sim, nrd0 = dens_nrd0, ucv = dens_ucv)))
}

# ===================================================================================
# FUNCIÓN: SIMULACIÓN, ESTIMACIÓN Y GRÁFICOS (DENSIDADES DE MARRON & WAND)
# ===================================================================================
analizar_y_graficar_mw <- function(n, phi, mw_obj, lim_inf, lim_sup, lineas_diag, titulo_base) {
  
  Y_sim <- generar_dependiente_mw(nsim = n, phi = phi, mw_obj = mw_obj)
  dens_nrd0 <- est_dens_func(Y_sim, "nrd0", lim_inf = lim_inf, lim_sup = lim_sup)
  dens_ucv  <- suppressWarnings(est_dens_func(Y_sim, "ucv", lim_inf = lim_inf, lim_sup = lim_sup))
  
  x_grid <- dens_nrd0$malla
  y_teorica <- dnorMix(x_grid, mw_obj)
  
  titulo_grafico <- paste0(titulo_base, " (n=", n, ", phi=", phi, ")")
  
  matriz_diseno <- matrix(c(1, 2, 3, 3), nrow = 2, byrow = TRUE)
  layout(matriz_diseno)
  par(mar = c(4, 4, 3, 1) + 0.1)
  
  graficar_densidades(dens_nrd0, y_teorica, "nrd0", titulo_grafico, 
                      "Teórica (nor1mix)", color_est = color_nrd0)
  graficar_densidades(dens_ucv,  y_teorica, "ucv",  titulo_grafico, 
                      "Teórica (nor1mix)", color_est = color_ucv)
  
  diagnostico_error_local(X_nrd0 = dens_nrd0, 
                          X_ucv = dens_ucv, 
                          y_teo = y_teorica, 
                          lineas_verticales = lineas_diag, 
                          titulo = titulo_grafico)
  
  layout(1)
  par(mar = c(5, 4, 4, 2) + 0.1) 
  
  return(invisible(list(datos = Y_sim, nrd0 = dens_nrd0, ucv = dens_ucv)))
}

generar_tabla_apa <- function(dataframe, titulo_html) {
  knitr::kable(dataframe, 
               format = "html",
               digits = 6, 
               align = "c", 
               booktabs = TRUE, 
               escape = FALSE,  
               caption = titulo_html) %>%
    kable_classic(full_width = FALSE, html_font = "Times New Roman") %>%
    row_spec(0, bold = TRUE)
}

```

# Resultados del Estudio de Simulación

## Procedimiento de generación de los procesos AR(1).

::: {align="justify"}
Para determinar la calidad del proceso de generación propuesto en el esquema de simulación del capítulo 3, se emplean los tres niveles de dependencia ($\phi$) de los procesos estocásticos AR(1) simulados en el capítulo 2 para generar muestras de una densidad normal estándar truncada en [-2,2] con $n=500$ utilizando una semilla fija (`set.seed(123)`) para garantizar la reproducibilidad. 
:::

```{r fig-acf-verificacion, fig.cap="Histogramas y funciones de autocorrelación (ACF) empíricas de los procesos X generados bajo distintos niveles de dependencia (ϕ=0.25,0.65,0.95) de un modelo AR(1) con semilla fija (set.seed(123)."}
# Configuración de la cuadrícula: 3 filas, 2 columnas
par(mfrow = c(3, 2))
set.seed(123)

# ============================================
# Caso φ = 0.25 (Fila 1)
# ============================================

# Panel A: Histograma
X1 <- gnormtrunc_dep(500, 0.25, -2, 2, 0, 1)
hist(X1, main = "", xlab = "Valores", ylab = "Frecuencia",
     col = "lightgray", border = "black")
mtext("A)", side = 3, adj = 0, line = 0.5, font = 1.5, cex = 1.2)

# Panel B: ACF
acf(X1, lag.max = 50, main = "", lwd = 2)
mtext("B)", side = 3, adj = 0, line = 0.5, font = 1.5, cex = 1.2)

# ============================================
# Caso φ = 0.65 (Fila 2)
# ============================================

# Panel C: Histograma
X2 <- gnormtrunc_dep(500, 0.65, -2, 2, 0, 1)
hist(X2, main = "", xlab = "Valores", ylab = "Frecuencia",
     col = "lightgray", border = "black")
mtext("C)", side = 3, adj = 0, line = 0.5, font = 1.5, cex = 1.2)

# Panel D: ACF
acf(X2, lag.max = 50, main = "", lwd = 2)
mtext("D)", side = 3, adj = 0, line = 0.5, font = 1.5, cex = 1.2)

# ============================================
# Caso φ = 0.95 (Fila 3)
# ============================================

# Panel E: Histograma
X3 <- gnormtrunc_dep(500, 0.95, -2, 2, 0, 1)
hist(X3, main = "", xlab = "Valores", ylab = "Frecuencia",
     col = "lightgray", border = "black")
mtext("E)", side = 3, adj = 0, line = 0.5, font = 1.5, cex = 1.2)

# Panel F: ACF
acf(X3, lag.max = 50, main = "", lwd = 2)
mtext("F)", side = 3, adj = 0, line = 0.5, font = 1.5, cex = 1.2)

# Restaurar configuración gráfica
par(mfrow = c(1, 1))

```

::: {align="justify"}
<!-- Los paneles A, C y E muestran los histogramas de las series simuladas (\(n = 500\)) con distribución normal truncada en \([-2, 2]\). Los paneles B, D y F presentan las funciones de autocorrelación (ACF) correspondientes; las líneas azules punteadas indican los límites de significancia aproximados (\(\pm 2/\sqrt{n}\)). Las filas superior, media e inferior corresponden a \(\phi = 0.25\), \(\phi = 0.65\) y \(\phi = 0.95\), respectivamente.  -->

La figura \@ref(fig:fig-acf-verificacion) muestra los histogramas de las series simuladas (\(n = 500\)) con distribución normal truncada en \([-2, 2]\) y los gráficos de sus funciones de autocorrelación (ACF); las líneas azules punteadas indican los límites de significancia aproximados (\(\pm 2/\sqrt{n}\)). En esta se evidencia que los procesos generados tienen una forma acampanada como la distribucion normal y que según sea el nivel de dependencia ($\phi$) el decaimiento de su función de autocorrelación es mayor o menor.

En la figura \@ref(fig:fig-acf-verificacion)B ($\phi=0.25$), su decaimiento es rápido, sin rezagos estadísticamente significativos y comportándose como un proceso de ruido blanco. Luego, en el gráfico de la segunda serie con $\phi=0.65$ (figura\@ref(fig:fig-acf-verificacion)D), el decaimiento es más lento, identificándose que los primeros rezagos son estadísticamente significativos. Por último, el gráfico para la tercera serie con $\phi=0.95$ (figura\@ref(fig:fig-acf-verificacion)F) el decaimiento es el más lento, aunque decrece progresivamente a medida que aumenta el rezago, teniendo una mayor cantidad de rezagos estadísticamente significativos. 

::: {align="justify"}
Dado que estos hallazgos se corresponden con la teoría estudiada queda garantizada la calidad de las series generadas por el esquema de simulación. Por esto, se procede a simular series débilmente dependientes con distintas densidades marginales $f(x)$.
:::

## Estudio de caso: Densidad Normal Estándar Truncada (Control)

Casos de estudio de densidad normal estándar truncada en [-2,2]: Comportamiento en fronteras bajo independencia ($\phi = 0$)

::: {align="justify"}
En este apartado se generan muestras de una densidad normal estándar truncada en [-2,2] de tamaño $n \in \{200,2000\}$ con $\phi \in \{0,0.9\}$ para contrastar el comportamiento asintótico y el efecto de la dependencia en las estimaciones de los métodos de selección del ancho de ventana (Gl, Silverman y  validación cruzada). La calidad de las estimaciones se evalúa mediante el error cuadrático para una malla de $n=512$ puntos igualmente espaciados en [-3,3] para los tres métodos de selección.
:::

### Caso A: Muestra pequeña ($n=200$)

```{r fig-indep-200-X11, fig.cap="Estimación de densidad normal estandar truncada en [-2,2] para una malla de 512 puntos en [-3,3] (phi=0, n=200)"}
set.seed(1234)
resultados_X11 <- analizar_y_graficar_trunc(n = 200, 
                                            phi = 0, 
                                            a = -2, 
                                            b = 2, 
                                            m = 0, 
                                            de = 1, 
                                            lim_inf = -3, 
                                            lim_sup = 3, 
                                            titulo_base = "X11")

```

::: {align="justify"}
Se observa que los métodos clásicos seleccionan anchos de ventana que permiten al estimador por núcleo aproximarse adecuadamente a la densidad teórica. Por otro lado, se aprecia que el método de validación cruzada presenta errores cuadráticos más pequeños que el método de Silverman en la mayoría de los puntos de la malla de estimación.
:::

```{r 200_densidades, fig.cap="Estimación de la función de densidad utilizando la regla empírica de Silverman y Validación Cruzada frente a la curva teórica truncada (n=200, phi=0).", message=FALSE, warning=FALSE}
# par(mfrow=c(1,2))
# graficar_densidades_trunc(dens_nrd0_X11, "nrd0", a = -2, b = 2, m = 0, de = 1, titulo = "X11 (n=200)")
# graficar_densidades_trunc(dens_ucv_X11, "ucv",  a = -2, b = 2, m = 0, de = 1, titulo = "X11 (n=200)")
# par(mfrow=c(1,1))

```

```{r indep_200_errores, warning=FALSE, message=FALSE, fig.cap="Diagnóstico del sesgo y error cuadrático local para los selectores de ancho de ventana clásicos, evidenciando el efecto de frontera por truncamiento (n=200, phi=0)."}
# diagnostico_error_local(X11, dens_nrd0_X11, dens_ucv_X11, a = -2, b = 2, m = 0, de = 1, lim_inf = -3, lim_sup = 3, titulo = "X11 (n=200, phi=0)")

```

### Caso B: Comportamiento asintótico ($n=2000$)

```{r fig-indep-2000-X12, fig.cap="Estimación de densidad normal estandar truncada en [-2,2] para una malla de 512 puntos en [-3,3] (phi=0, n=2000)"}
set.seed(4321)
resultados_X12 <- analizar_y_graficar_trunc(n = 2000, 
                                            phi = 0, 
                                            a = -2, 
                                            b = 2, 
                                            m = 0, 
                                            de = 1, 
                                            lim_inf = -3, 
                                            lim_sup = 3, 
                                            titulo_base = "X12")
```

::: {align="justify"}
En la Figura \@ref(fig:fig-indep-2000-X12) se evidencia que los métodos clásicos seleccionan un ancho de ventana que permite al estimador por núcleo aproximarse casi perfectamente a la densidad teórica. Esto se debe a su carácter asintótico: a medida que $n$ crece, la precisión aumenta, especialmente cuando la densidad objetivo es suave. Aunque Silverman sigue mostrando errores cuadráticos ligeramente superiores, las diferencias se reducen considerablemente. Esto evidencia, al menos para este caso, que el incremento muestral conduce a estimaciones más precisas, conforme a la teoría.
:::

```{r indep_2000_densidades, echo=FALSE, warning=FALSE, message=FALSE, fig.cap="Estimación de la función de densidad utilizando la regla empírica de Silverman y Validación Cruzada frente a la curva teórica truncada (n=2000, phi=0)."}
# par(mfrow=c(1,2))
# graficar_densidades_trunc(dens_nrd0_X14, "nrd0", a = -2, b = 2, m = 0, de = 1, titulo = "X14 (n=2000)")
# graficar_densidades_trunc(dens_ucv_X14, "ucv",  a = -2, b = 2, m = 0, de = 1, titulo = "X14 (n=2000)")
# par(mfrow=c(1,1))

```

```{r indep_2000_errores, echo=FALSE, warning=FALSE, message=FALSE, fig.cap="Diagnóstico del sesgo y error cuadrático local para los selectores de ancho de ventana clásicos, evidenciando el efecto de frontera por truncamiento (n=2000, phi=0)."}
# diagnostico_error_local(X14, dens_nrd0_X14, dens_ucv_X14, a = -2, b = 2, m = 0, de = 1, lim_inf = -3, lim_sup = 3, titulo = "X14 (n=2000, phi=0)")

```

## Casos de Estudio de densidad normal truncada en [-2,2]: Comportamiento en Fronteras bajo Dependencia Fuerte ($\phi = 0.9$)

### Caso C: Muestra pequeña ($n=200$)

```{r fig-fuerte-200-X13, fig.cap="Comparación de estimadores de densidad (ventana fija vs. adaptativa) sobre una distribución normal truncada en [-2,2], bajo dependencia débil (φ =0.9) y tamaño muestral n = 200)"}
set.seed(9876)
resultados_X13 <- analizar_y_graficar_trunc(n = 200, 
                                            phi = 0.9, 
                                            a = -2, 
                                            b = 2, 
                                            m = 0, 
                                            de = 1, 
                                            lim_inf = -3, 
                                            lim_sup = 3, 
                                            titulo_base = "X13")
```

::: {align="justify"}
En este caso, los métodos de selección clásicos no estiman adecuadamente la densidad, resultando en una estimación con asimetría positiva para ambos métodos. Esto evidencia, al menos para esta muestra, que la dependencia débil impacta negativamente en la eficiencia de los selectores clásicos. Los datos altamente correlacionados tienden a formar aglomeraciones (clústeres), dejando zonas de la distribución con escasa información. Por ello, se observan mayores errores cuadráticos que en los casos anteriores donde ambos métodos producen resultados similares.
:::

### Caso D: Comportamiento asintótico ($n=2000$)

```{r fig-fuerte-2000-generacion-X14, fig.cap="Comparación de estimadores de densidad (ventana fija vs. adaptativa) sobre una distribución normal truncada en [-2,2], bajo dependencia débil (φ = 0.9) y tamaño muestral n = 2.000."}
set.seed(5678)
resultados_X14 <- analizar_y_graficar_trunc(n = 2000, 
                                            phi = 0.9, 
                                            a = -2, 
                                            b = 2, 
                                            m = 0, 
                                            de = 1, 
                                            lim_inf = -3, 
                                            lim_sup = 3, 
                                            titulo_base = "X14")
```

::: {align="justify"}
Ambos métodos producen estimaciones cercanas a la densidad teórica, con errores cuadráticos pequeños que son ligeramente mayores a los que se obtuvieron con el mismo $n$ y $\phi=0$. En ciertas regiones, el método de Silverman presenta errores más grandes que validación cruzada, y viceversa. Esto sugiere que, incluso bajo dependencia débil, el incremento del tamaño muestral permite obtener estimaciones aceptables, al menos para esta realización particular.
:::

## Casos de estudio: Comportamiento de los métodos con $p=1000$ réplicas

::: {align="justify"}
El análisis basado en una única muestra no proporciona evidencia suficiente sobre el desempeño promedio del estimador por núcleo bajo diferentes métodos de selección del ancho de ventana, niveles de dependencia y tamaños muestrales, ya que los resultados pueden variar de una muestra a otra y entre escenarios. Por ello, a continuación se presentan los resultados de un estudio de simulación considerando una mayor cantidad de réplicas ($p>1$) para cada una de las combinaciones de $n$ y $\phi$ contemplada. Las estimaciones se realizaron sobre una malla de 512 puntos igualmente espaciados en el intervalo [-3,3] para cada una de las densidades analizadas. La calidad de las estimaciones se evalúa mediante el error cuadrático integrado (ISE), su promedio (MISE) y el error cuadrático medio (MSE).
:::

### Comportamiento con la densidad normal estándar truncada en [-2,2].

::: {align="justify"}
A continuación se muestra una tabla con los errores cuadráticos medios integrados (MISE) obtenidos para $p=1000$ réplicas, para cada combinación de $n$ y $\phi$, evaluados sobre una malla de $n=512$ puntos igualmente espaciados en el intervalo [-3,3] para una densidad normal estándar truncada en [-2,2]:
:::

```{r tbl-simulacion-densidad-normal-truncada}
# ==============================================================================
# 1. PARÁMETROS DEL ESTUDIO DE SIMULACIÓN
# ==============================================================================
n_vals <- c(200, 500, 1000, 2000)
phi_vals <- c(0, 0.5, 0.9)
M <- 1000

# Parámetros fijos de la distribución truncada y la malla de estimación
a_t <- -2
b_t <- 2
m_t <- 0
de_t <- 1

# Parámetros estrictos de la malla (Garantizan comparabilidad)
lim_inf <- -3
lim_sup <- 3
n_grid <- 512

# Pre-asignar un data.frame vacío para guardar el resumen final
resultados_mise <- data.frame(
  n = integer(),
  phi = numeric(),
  metodo = character(),
  mise = numeric()
)


# Pre-asignar un data.frame vacío para TODOS los errores (serán 24,000 filas)
resultados_completos <- data.frame(
  n = factor(),
  phi = factor(),
  metodo = character(),
  ise = numeric()
)

# ==============================================================================
# 2. CONFIGURACIÓN DEL CLÚSTER PARALELO
# ==============================================================================
# Detectar núcleos disponibles dejando uno libre para la estabilidad del sistema
num_cores <- max(1, parallel::detectCores() - 1)
cl <- makeCluster(num_cores)
registerDoParallel(cl)

# ==============================================================================
# 3. BUCLE PRINCIPAL (MONTE CARLO PARALELIZADO)
# ==============================================================================
# Fijamos una sola semilla global inicial para todo el experimento
set.seed(999) 

for (phi in phi_vals) {
  for (n in n_vals) {
    
    # foreach divide las M iteraciones entre los núcleos de forma simultánea
    errores_mc <- foreach(m = 1:M, .combine = 'rbind', .packages = c("truncnorm", "stats")) %dopar% {
      
      # 1. Generar la muestra estocástica
      X <- gnormtrunc_dep(nsim = n, phi = phi, a = a_t, b = b_t, m = m_t, de = de_t)
      
      # 2. Estimaciones clásicas forzando la malla estricta [-3, 3] con 512 puntos
      d_nrd0 <- density(X, bw = "nrd0", from = lim_inf, to = lim_sup, n = n_grid)
      
      # tryCatch previene que validación cruzada aborte todo el script si no converge
      d_ucv <- tryCatch({
        suppressWarnings(density(X, bw = "ucv", from = lim_inf, to = lim_sup, n = n_grid))
      }, error = function(e) {
        # Si ucv falla por ruido excesivo en la muestra, retorna nrd0 para esa réplica
        return(d_nrd0) 
      })
      
      # 3. Extraer la malla exacta (idéntica en cada iteración) y evaluar la densidad teórica
      x_grid <- d_nrd0$x
      y_teo <- dtruncnorm(x_grid, a = a_t, b = b_t, mean = m_t, sd = de_t)
      
      # 4. Calcular el Error Cuadrático Integrado (ise) 
      # Se usa la aproximación geométrica (suma de Riemann) sobre la malla
      delta_x <- x_grid[2] - x_grid[1]
      ise_nrd0 <- sum((d_nrd0$y - y_teo)^2) * delta_x
      ise_ucv  <- sum((d_ucv$y - y_teo)^2) * delta_x
      
      # Retornar los errores de esta iteración específica
      c(ise_nrd0, ise_ucv)
    }
    
    # 5. Calcular el MISE promediando los ISE de las M réplicas
    mise_nrd0 <- mean(errores_mc[, 1])
    mise_ucv  <- mean(errores_mc[, 2])
    
    # 6. Guardar los resultados del MISE
    resultados_mise <- rbind(resultados_mise, 
                             data.frame(n = n, phi = phi, metodo = "Silverman (nrd0)", mise = mise_nrd0),
                             data.frame(n = n, phi = phi, metodo = "UCV", mise = mise_ucv))
    
    # -------------------------------------------------------------------------
    # 7. NUEVO: Guardar TODOS los ISE individuales en lugar de solo el promedio
    # Esto va ADENTRO del bucle de "n"
    # -------------------------------------------------------------------------
    
    # Creamos un data.frame temporal para Silverman
    df_nrd0 <- data.frame(
      n = as.factor(n), 
      phi = paste("Dependencia (phi) =", phi), 
      metodo = "Silverman", 
      ise = errores_mc[, 1]
    )
    
    # Creamos un data.frame temporal para UCV
    df_ucv <- data.frame(
      n = as.factor(n), 
      phi = paste("Dependencia (phi) =", phi), 
      metodo = "UCV", 
      ise = errores_mc[, 2]
    )
    
    # Unimos al data.frame maestro
    resultados_completos <- rbind(resultados_completos, df_nrd0, df_ucv)
    
  } # Cierra el bucle de "n"
} # Cierra el bucle de "phi"

# Detener el clúster paralelo para liberar recursos del procesador
stopCluster(cl)

# ==============================================================================
# 4. PRESENTACIÓN DE RESULTADOS
# ==============================================================================
# Renombrar columnas para la salida
colnames(resultados_mise) <- c("Tamaño Muestral (n)", "Dependencia (phi)", "Selector Empírico", "MISE")

titulo_tabla <- "<i>Error Cuadrático Medio Integrado (MISE) para selectores clásicos sobre una malla fija de 512 puntos, basado en 1000 iteraciones de Monte Carlo.</i>"

generar_tabla_apa(resultados_mise, titulo_tabla)
```

::: {align="justify"}
Se observa que en promedio, ambos métodos producen resultados similares, sin diferencias notables entre sus respectivos $MISE(x)$ para cada combinación de 
$n$ y $\phi$. Sin embargo, para $n=200$ y $\phi=0.9$, los errores son aproximadamente seis veces superiores a los obtenidos con el mismo tamaño muestral pero bajo independencia ($\phi=0$). Esto indica que, con muestras reducidas, los selectores clásicos no logran estimar adecuadamente la densidad cuando la dependencia es débil. Este comportamiento se ilustra en la siguiente figura:
:::

```{r fig-mise, fig.cap="Evolución del Error Cuadrático Medio Integrado (MISE) en función del tamaño muestral bajo distintos niveles de dependencia AR(1)."}

# Gráfico de Líneas y Puntos para el MISE usando los nombres de columnas actualizados
grafico_mise <- ggplot(resultados_mise, aes(x = factor(`Tamaño Muestral (n)`), 
                                            y = MISE, 
                                            color = `Selector Empírico`, 
                                            group = `Selector Empírico`)) +
  # Agregamos las líneas y los puntos
  geom_line(linewidth = 1) +
  geom_point(size = 3) +
  # Separamos por nivel de dependencia (phi) usando el nuevo nombre de la columna
  facet_wrap(~ paste("Dependencia (phi) =", `Dependencia (phi)`), scales = "free_y", ncol = 1) + 
  # Colores sobrios y académicos
  scale_color_manual(values = c("Silverman (nrd0)" = "#2c3e50", "UCV" = "#e74c3c")) +
  # Etiquetas formales
  labs(
    title = "Comportamiento del Error Cuadrático Medio Integrado (MISE)",
    x = "Tamaño Muestral (n)",
    y = "MISE",
    color = "Selector de Ventana:"
  ) +
  # Tema estricto para tesis
  theme_bw() +
  theme(
    legend.position = "top",
    plot.title = element_text(face = "bold", hjust = 0.5, size = 14),
    axis.title = element_text(face = "bold"),
    strip.text = element_text(size = 11, face = "bold"),
    strip.background = element_rect(fill = "#f4f6f7", color = "black"),
    panel.grid.minor = element_blank(), # Elimina líneas de cuadrícula innecesarias
    panel.border = element_rect(color = "black", linewidth = 1)
  )

print(grafico_mise)
```

::: {align="justify"}
En la figura anterior se observa cómo la validación cruzada produce, en promedio, errores consistentemente mayores que el método de Silverman; esto puede deberse a que la ventana estimada con Silverman asume normalidad y regularidad de orden 2 ($\beta=2$), condición que coincide con la densidad teórica en este caso. Por otro lado, a medida en que $n$ aumenta en promedio los errores de ambos métodos tienden a cero, lo que concuerda con la teoría estudiada.
:::

::: {align="justify"}
Para complementar lo anterior, se presenta un diagrama de cajas y bigotes para los errores cuadráticos integrados ($ISE$).
:::

```{r fig-cajas-ise, fig.width=10, fig.height=8, fig.cap="Distribución empírica del Error Cuadrático Integrado (ISE)."}
library(ggplot2)

# Gráfico de Cajas Comparativo Optimizado para Tesis
grafico_cajas <- ggplot(resultados_completos, aes(x = n, y = ise, fill = metodo)) +
  # Ajuste de las líneas de la caja y transparencia de outliers para no saturar la tinta
  geom_boxplot(alpha = 0.8, outlier.size = 0.8, outlier.alpha = 0.4, 
               color = "black", linewidth = 0.5) +
  # NUEVO: Agregar la media (MISE) como un rombo blanco para contrastar con la mediana
  # stat_summary(fun = mean, geom = "point", shape = 23, size = 2, 
  #              fill = "white", color = "black", 
  #              position = position_dodge(width = 0.75)) +
  # Separar paneles permitiendo que el eje Y escale independientemente
  facet_wrap(~ phi, scales = "free_y", ncol = 1) + 
  # Tonos sobrios, elegantes y aptos para impresión (color ciego amigable)
  scale_fill_manual(values = c("Silverman" = "#4A5568", "UCV" = "#E53E3E")) +
  # Etiquetas formales
  labs(
    title = "Distribución empírica del Error Cuadrático Integrado (ISE)",
    # subtitle = "Variabilidad estocástica y sesgo bajo dependencia AR(1) (El rombo central indica el MISE)",
    x = "Tamaño Muestral (n)",
    y = "Error Cuadrático Integrado (ISE)",
    fill = "Selector de Ventana:"
  ) +
  # Usar theme_bw en lugar de minimal asegura recuadros negros delimitadores (ideal para tesis)
  theme_bw(base_size = 12) +
  theme(
    # Leyenda enmarcada y bien posicionada
    legend.position = "top",
    legend.title = element_text(face = "bold"),
    legend.background = element_rect(color = "black", linewidth = 0.3),
    # Títulos centrados
    plot.title = element_text(face = "bold", hjust = 0.5, size = 14),
    plot.subtitle = element_text(hjust = 0.5, size = 11, color = "gray30"),
    # Ejes con fuerte contraste
    axis.title = element_text(face = "bold"),
    axis.text = element_text(color = "black"),
    # Estilo de las cabeceras de cada panel (strip)
    strip.text = element_text(size = 11, face = "bold"),
    strip.background = element_rect(fill = "#f4f6f7", color = "black", linewidth = 1),
    # Bordes estrictos y limpieza de cuadrícula secundaria
    panel.border = element_rect(color = "black", linewidth = 1),
    panel.grid.minor = element_blank()
  )

print(grafico_cajas)
```

::: {align="justify"}
Se observa que la distribución del ISE, para $n=200$ y $n=500$, presenta errores atípicos de gran magnitud en ambos métodos, aunque la validación cruzada destaca por tener una mayor cantidad de valores extremos. Esto revela la alta variabilidad de estos selectores de muestra a muestra, especialmente en la validación cruzada, donde en unas réplicas se obtienen errores aceptables, mientras que en otras alcanzan magnitudes considerablemente superiores al resto. No obstante, a medida que $n$ aumenta, la frecuencia de estos valores atípicos disminuye; para $n=1000$ y $n=2000$ no se observan errores que sobresalgan de los límites de las cajas en ninguno de los dos métodos.
:::

```{r eval=FALSE, include=FALSE}
# Gráfico de Violín
grafico_violin <- ggplot(resultados_completos, aes(x = n, y = ise, fill = metodo)) +
  geom_violin(alpha = 0.6, trim = FALSE, scale = "width") +
  facet_wrap(~ phi, scales = "free_y", ncol = 1) +
  scale_fill_manual(values = c("Silverman" = "#2980b9", "UCV" = "#d35400")) +
  labs(
    title = "Densidad Empírica de los Errores de Estimación",
    subtitle = "Visualización de las colas pesadas en la varianza estocástica de los selectores",
    x = "Tamaño Muestral (n)",
    y = "Densidad del Error (ISE)",
    fill = "Selector:"
  ) +
  theme_bw() +
  theme(legend.position = "bottom")

print(grafico_violin)
```

```{r indep-200-generacion-XY21}
resultados_Y21 <- analizar_y_graficar_mw(n = 200, 
                                         phi = 0, 
                                         mw_obj = mw_list[[2]], 
                                         lim_inf = -5, 
                                         lim_sup = 5, 
                                         lineas_diag = c(-3, 3), 
                                         titulo_base = "Y21")
```

```{r indep_2000_generacion_XY22}
resultados_Y22 <- analizar_y_graficar_mw(n = 2000, 
                                         phi = 0, 
                                         mw_obj = mw_list[[2]], 
                                         lim_inf = -5, 
                                         lim_sup = 5, 
                                         lineas_diag = c(-3, 3), 
                                         titulo_base = "Y22")
```

```{r}
resultados_Y23 <- analizar_y_graficar_mw(n = 200, 
                                         phi = 0.9, 
                                         mw_obj = mw_list[[2]], 
                                         lim_inf = -5, 
                                         lim_sup = 5, 
                                         lineas_diag = c(-3, 3), 
                                         titulo_base = "Y23")
```

```{r}
resultados_Y24 <- analizar_y_graficar_mw(n = 2000, 
                                         phi = 0.9, 
                                         mw_obj = mw_list[[2]], 
                                         lim_inf = -5, 
                                         lim_sup = 5, 
                                         lineas_diag = c(-3, 3), 
                                         titulo_base = "Y24")
```

```{r indep_200_generacion_XY31}
resultados_Y31 <- analizar_y_graficar_mw(n = 200, 
                                         phi = 0, 
                                         mw_obj = mw_list[[3]], 
                                         lim_inf = -5, 
                                         lim_sup = 5, 
                                         lineas_diag = c(-3, 3), 
                                         titulo_base = "Y31")
```

```{r indep_200_generacion_XY32}
resultados_Y32 <- analizar_y_graficar_mw(n = 2000, 
                                         phi = 0, 
                                         mw_obj = mw_list[[3]], 
                                         lim_inf = -5, 
                                         lim_sup = 5, 
                                         lineas_diag = c(-3, 3), 
                                         titulo_base = "Y32")
```

```{r}
resultados_Y33 <- analizar_y_graficar_mw(n = 200, 
                                         phi = 0.9, 
                                         mw_obj = mw_list[[3]], 
                                         lim_inf = -5, 
                                         lim_sup = 5, 
                                         lineas_diag = c(-3, 3), 
                                         titulo_base = "Y33")
```

```{r}
resultados_Y34 <- analizar_y_graficar_mw(n = 2000, 
                                         phi = 0.9, 
                                         mw_obj = mw_list[[3]], 
                                         lim_inf = -5, 
                                         lim_sup = 5, 
                                         lineas_diag = c(-3, 3), 
                                         titulo_base = "Y34")
```

```{r}
resultados_Y41 <- analizar_y_graficar_mw(n = 200, 
                                         phi = 0, 
                                         mw_obj = mw_list[[4]], 
                                         lim_inf = -5, 
                                         lim_sup = 5, 
                                         lineas_diag = c(-3, 3), 
                                         titulo_base = "Y41")
```

```{r}
resultados_Y42 <- analizar_y_graficar_mw(n = 2000, 
                                         phi = 0, 
                                         mw_obj = mw_list[[4]], 
                                         lim_inf = -5, 
                                         lim_sup = 5, 
                                         lineas_diag = c(-3, 3), 
                                         titulo_base = "Y42")
```

```{r}
resultados_Y43 <- analizar_y_graficar_mw(n = 200, 
                                         phi = 0.9, 
                                         mw_obj = mw_list[[4]], 
                                         lim_inf = -5, 
                                         lim_sup = 5, 
                                         lineas_diag = c(-3, 3), 
                                         titulo_base = "Y43")
```

```{r}
resultados_Y44 <- analizar_y_graficar_mw(n = 2000, 
                                         phi = 0.9, 
                                         mw_obj = mw_list[[4]], 
                                         lim_inf = -5, 
                                         lim_sup = 5, 
                                         lineas_diag = c(-3, 3), 
                                         titulo_base = "Y44")
```

```{r}
resultados_Y51 <- analizar_y_graficar_mw(n = 200, 
                                         phi = 0, 
                                         mw_obj = mw_list[[5]], 
                                         lim_inf = -5, 
                                         lim_sup = 5, 
                                         lineas_diag = c(-3, 3), 
                                         titulo_base = "Y51")
```

```{r}
resultados_Y52 <- analizar_y_graficar_mw(n = 2000, 
                                         phi = 0, 
                                         mw_obj = mw_list[[5]], 
                                         lim_inf = -5, 
                                         lim_sup = 5, 
                                         lineas_diag = c(-3, 3), 
                                         titulo_base = "Y52")
```

```{r}
resultados_Y53 <- analizar_y_graficar_mw(n = 200, 
                                         phi = 0.9, 
                                         mw_obj = mw_list[[5]], 
                                         lim_inf = -5, 
                                         lim_sup = 5, 
                                         lineas_diag = c(-3, 3), 
                                         titulo_base = "Y53")
```

```{r}
resultados_Y54 <- analizar_y_graficar_mw(n = 2000, 
                                         phi = 0.9, 
                                         mw_obj = mw_list[[5]], 
                                         lim_inf = -5, 
                                         lim_sup = 5, 
                                         lineas_diag = c(-3, 3), 
                                         titulo_base = "Y54")
```

```{r}
resultados_Y61 <- analizar_y_graficar_mw(n = 200, 
                                         phi = 0, 
                                         mw_obj = mw_list[[6]], 
                                         lim_inf = -5, 
                                         lim_sup = 5, 
                                         lineas_diag = c(-3, 3), 
                                         titulo_base = "Y61")
```

```{r}
resultados_Y62 <- analizar_y_graficar_mw(n = 2000, 
                                         phi = 0, 
                                         mw_obj = mw_list[[6]], 
                                         lim_inf = -5, 
                                         lim_sup = 5, 
                                         lineas_diag = c(-3, 3), 
                                         titulo_base = "Y62")
```

```{r}
resultados_Y63 <- analizar_y_graficar_mw(n = 200, 
                                         phi = 0.9, 
                                         mw_obj = mw_list[[6]], 
                                         lim_inf = -5, 
                                         lim_sup = 5, 
                                         lineas_diag = c(-3, 3), 
                                         titulo_base = "Y63")
```

```{r}
resultados_Y64 <- analizar_y_graficar_mw(n = 2000, 
                                         phi = 0.9, 
                                         mw_obj = mw_list[[6]], 
                                         lim_inf = -5, 
                                         lim_sup = 5, 
                                         lineas_diag = c(-3, 3), 
                                         titulo_base = "Y64")
```

```{r}
resultados_Y71 <- analizar_y_graficar_mw(n = 200, 
                                         phi = 0, 
                                         mw_obj = mw_list[[7]], 
                                         lim_inf = -5, 
                                         lim_sup = 5, 
                                         lineas_diag = c(-3, 3), 
                                         titulo_base = "Y71")
```

```{r}
resultados_Y72 <- analizar_y_graficar_mw(n = 2000, 
                                         phi = 0, 
                                         mw_obj = mw_list[[7]], 
                                         lim_inf = -5, 
                                         lim_sup = 5, 
                                         lineas_diag = c(-3, 3), 
                                         titulo_base = "Y72")
```

```{r}
resultados_Y73 <- analizar_y_graficar_mw(n = 200, 
                                         phi = 0.9, 
                                         mw_obj = mw_list[[7]], 
                                         lim_inf = -5, 
                                         lim_sup = 5, 
                                         lineas_diag = c(-3, 3), 
                                         titulo_base = "Y73")
```

```{r}
resultados_Y74 <- analizar_y_graficar_mw(n = 2000, 
                                         phi = 0.9, 
                                         mw_obj = mw_list[[7]], 
                                         lim_inf = -5, 
                                         lim_sup = 5, 
                                         lineas_diag = c(-3, 3), 
                                         titulo_base = "Y74")
```

```{r}
resultados_Y81 <- analizar_y_graficar_mw(n = 200, 
                                         phi = 0, 
                                         mw_obj = mw_list[[8]], 
                                         lim_inf = -5, 
                                         lim_sup = 5, 
                                         lineas_diag = c(-3, 3), 
                                         titulo_base = "Y81")
```

```{r}
resultados_Y82 <- analizar_y_graficar_mw(n = 2000, 
                                         phi = 0, 
                                         mw_obj = mw_list[[8]], 
                                         lim_inf = -5, 
                                         lim_sup = 5, 
                                         lineas_diag = c(-3, 3), 
                                         titulo_base = "Y82")
```

```{r}
resultados_Y83 <- analizar_y_graficar_mw(n = 200, 
                                         phi = 0.9, 
                                         mw_obj = mw_list[[8]], 
                                         lim_inf = -5, 
                                         lim_sup = 5, 
                                         lineas_diag = c(-3, 3), 
                                         titulo_base = "Y83")
```

```{r}
resultados_Y84 <- analizar_y_graficar_mw(n = 2000, 
                                         phi = 0.9, 
                                         mw_obj = mw_list[[8]], 
                                         lim_inf = -5, 
                                         lim_sup = 5, 
                                         lineas_diag = c(-3, 3), 
                                         titulo_base = "Y84")
```

```{r}
resultados_Y91 <- analizar_y_graficar_mw(n = 200, 
                                         phi = 0, 
                                         mw_obj = mw_list[[9]], 
                                         lim_inf = -5, 
                                         lim_sup = 5, 
                                         lineas_diag = c(-3, 3), 
                                         titulo_base = "Y91")
```

```{r}
resultados_Y92 <- analizar_y_graficar_mw(n = 2000, 
                                         phi = 0, 
                                         mw_obj = mw_list[[9]], 
                                         lim_inf = -5, 
                                         lim_sup = 5, 
                                         lineas_diag = c(-3, 3), 
                                         titulo_base = "Y92")
```

```{r}
resultados_Y93 <- analizar_y_graficar_mw(n = 200, 
                                         phi = 0.9, 
                                         mw_obj = mw_list[[9]], 
                                         lim_inf = -5, 
                                         lim_sup = 5, 
                                         lineas_diag = c(-3, 3), 
                                         titulo_base = "Y93")
```

```{r}
resultados_Y94 <- analizar_y_graficar_mw(n = 2000, 
                                         phi = 0.9, 
                                         mw_obj = mw_list[[9]], 
                                         lim_inf = -5, 
                                         lim_sup = 5, 
                                         lineas_diag = c(-3, 3), 
                                         titulo_base = "Y94")
```

```{r}
resultados_Y101 <- analizar_y_graficar_mw(n = 200, 
                                         phi = 0, 
                                         mw_obj = mw_list[[10]], 
                                         lim_inf = -5, 
                                         lim_sup = 5, 
                                         lineas_diag = c(-3, 3), 
                                         titulo_base = "Y101")
```

```{r}
resultados_Y102 <- analizar_y_graficar_mw(n = 2000, 
                                         phi = 0, 
                                         mw_obj = mw_list[[10]], 
                                         lim_inf = -5, 
                                         lim_sup = 5, 
                                         lineas_diag = c(-3, 3), 
                                         titulo_base = "Y102")
```

```{r}
resultados_Y103 <- analizar_y_graficar_mw(n = 200, 
                                         phi = 0.9, 
                                         mw_obj = mw_list[[10]], 
                                         lim_inf = -5, 
                                         lim_sup = 5, 
                                         lineas_diag = c(-3, 3), 
                                         titulo_base = "Y103")
```

```{r}
resultados_Y104 <- analizar_y_graficar_mw(n = 2000, 
                                         phi = 0.9, 
                                         mw_obj = mw_list[[10]], 
                                         lim_inf = -5, 
                                         lim_sup = 5, 
                                         lineas_diag = c(-3, 3), 
                                         titulo_base = "Y104")
```

```{r}
resultados_Y111 <- analizar_y_graficar_mw(n = 200, 
                                         phi = 0, 
                                         mw_obj = mw_list[[11]], 
                                         lim_inf = -5, 
                                         lim_sup = 5, 
                                         lineas_diag = c(-3, 3), 
                                         titulo_base = "Y111")
```

```{r}
resultados_Y112 <- analizar_y_graficar_mw(n = 2000, 
                                         phi = 0, 
                                         mw_obj = mw_list[[11]], 
                                         lim_inf = -5, 
                                         lim_sup = 5, 
                                         lineas_diag = c(-3, 3), 
                                         titulo_base = "Y112")
```

```{r}
resultados_Y113 <- analizar_y_graficar_mw(n = 200, 
                                         phi = 0.9, 
                                         mw_obj = mw_list[[11]], 
                                         lim_inf = -5, 
                                         lim_sup = 5, 
                                         lineas_diag = c(-3, 3), 
                                         titulo_base = "Y113")
```

```{r}
resultados_Y114 <- analizar_y_graficar_mw(n = 2000, 
                                         phi = 0.9, 
                                         mw_obj = mw_list[[11]], 
                                         lim_inf = -5, 
                                         lim_sup = 5, 
                                         lineas_diag = c(-3, 3), 
                                         titulo_base = "Y114")
```

```{r}
resultados_Y121 <- analizar_y_graficar_mw(n = 200, 
                                         phi = 0, 
                                         mw_obj = mw_list[[12]], 
                                         lim_inf = -5, 
                                         lim_sup = 5, 
                                         lineas_diag = c(-3, 3), 
                                         titulo_base = "Y121")
```

```{r}
resultados_Y122 <- analizar_y_graficar_mw(n = 2000, 
                                         phi = 0, 
                                         mw_obj = mw_list[[12]], 
                                         lim_inf = -5, 
                                         lim_sup = 5, 
                                         lineas_diag = c(-3, 3), 
                                         titulo_base = "Y122")
```

```{r}
resultados_Y123 <- analizar_y_graficar_mw(n = 200, 
                                         phi = 0.9, 
                                         mw_obj = mw_list[[12]], 
                                         lim_inf = -5, 
                                         lim_sup = 5, 
                                         lineas_diag = c(-3, 3), 
                                         titulo_base = "Y123")
```

```{r}
resultados_Y124 <- analizar_y_graficar_mw(n = 2000, 
                                         phi = 0.9, 
                                         mw_obj = mw_list[[12]], 
                                         lim_inf = -5, 
                                         lim_sup = 5, 
                                         lineas_diag = c(-3, 3), 
                                         titulo_base = "Y124")
```

```{r}
resultados_Y131 <- analizar_y_graficar_mw(n = 200, 
                                         phi = 0, 
                                         mw_obj = mw_list[[13]], 
                                         lim_inf = -5, 
                                         lim_sup = 5, 
                                         lineas_diag = c(-3, 3), 
                                         titulo_base = "Y131")
```

```{r}
resultados_Y132 <- analizar_y_graficar_mw(n = 2000, 
                                         phi = 0, 
                                         mw_obj = mw_list[[13]], 
                                         lim_inf = -5, 
                                         lim_sup = 5, 
                                         lineas_diag = c(-3, 3), 
                                         titulo_base = "Y132")
```

```{r}
resultados_Y133 <- analizar_y_graficar_mw(n = 200, 
                                         phi = 0.9, 
                                         mw_obj = mw_list[[13]], 
                                         lim_inf = -5, 
                                         lim_sup = 5, 
                                         lineas_diag = c(-3, 3), 
                                         titulo_base = "Y133")
```

```{r}
resultados_Y134 <- analizar_y_graficar_mw(n = 2000, 
                                         phi = 0.9, 
                                         mw_obj = mw_list[[13]], 
                                         lim_inf = -5, 
                                         lim_sup = 5, 
                                         lineas_diag = c(-3, 3), 
                                         titulo_base = "Y134")
```

```{r}
resultados_Y141 <- analizar_y_graficar_mw(n = 200, 
                                         phi = 0, 
                                         mw_obj = mw_list[[14]], 
                                         lim_inf = -5, 
                                         lim_sup = 5, 
                                         lineas_diag = c(-3, 3), 
                                         titulo_base = "Y141")
```

```{r}
resultados_Y142 <- analizar_y_graficar_mw(n = 2000, 
                                         phi = 0, 
                                         mw_obj = mw_list[[14]], 
                                         lim_inf = -5, 
                                         lim_sup = 5, 
                                         lineas_diag = c(-3, 3), 
                                         titulo_base = "Y142")
```

```{r}
resultados_Y143 <- analizar_y_graficar_mw(n = 200, 
                                         phi = 0.9, 
                                         mw_obj = mw_list[[14]], 
                                         lim_inf = -5, 
                                         lim_sup = 5, 
                                         lineas_diag = c(-3, 3), 
                                         titulo_base = "Y143")
```

```{r}
resultados_Y144 <- analizar_y_graficar_mw(n = 2000, 
                                         phi = 0.9, 
                                         mw_obj = mw_list[[14]], 
                                         lim_inf = -5, 
                                         lim_sup = 5, 
                                         lineas_diag = c(-3, 3), 
                                         titulo_base = "Y144")
```

```{r}
resultados_Y151 <- analizar_y_graficar_mw(n = 200, 
                                         phi = 0, 
                                         mw_obj = mw_list[[15]], 
                                         lim_inf = -5, 
                                         lim_sup = 5, 
                                         lineas_diag = c(-3, 3), 
                                         titulo_base = "Y151")
```

```{r}
resultados_Y152 <- analizar_y_graficar_mw(n = 2000, 
                                         phi = 0, 
                                         mw_obj = mw_list[[15]], 
                                         lim_inf = -5, 
                                         lim_sup = 5, 
                                         lineas_diag = c(-3, 3), 
                                         titulo_base = "Y152")
```

```{r}
resultados_Y153 <- analizar_y_graficar_mw(n = 200, 
                                         phi = 0.9, 
                                         mw_obj = mw_list[[15]], 
                                         lim_inf = -5, 
                                         lim_sup = 5, 
                                         lineas_diag = c(-3, 3), 
                                         titulo_base = "Y153")
```

```{r}
resultados_Y154 <- analizar_y_graficar_mw(n = 2000, 
                                         phi = 0.9, 
                                         mw_obj = mw_list[[15]], 
                                         lim_inf = -5, 
                                         lim_sup = 5, 
                                         lineas_diag = c(-3, 3), 
                                         titulo_base = "Y154")
```

```{r tbl-simulacion-densidadmw-10,eval=FALSE, include=FALSE}
# ==============================================================================
# 1. PARÁMETROS DEL ESTUDIO DE SIMULACIÓN
# ==============================================================================
n_vals <- c(200, 500, 1000, 2000)
phi_vals <- c(0, 0.5, 0.9)
M <- 1000

# Parámetros estrictos de la malla (Garantizan comparabilidad)
lim_inf <- -3
lim_sup <- 3
n_grid <- 512

# Pre-asignar un data.frame vacío para guardar el resumen final
resultados_mise2 <- data.frame(
  n = integer(),
  phi = numeric(),
  metodo = character(),
  mise = numeric()
)


# Pre-asignar un data.frame vacío para TODOS los errores (serán 24,000 filas)
resultados_completos2 <- data.frame(
  n = factor(),
  phi = factor(),
  metodo = character(),
  ise = numeric()
)

# ==============================================================================
# 2. CONFIGURACIÓN DEL CLÚSTER PARALELO
# ==============================================================================
# Detectar núcleos disponibles dejando uno libre para la estabilidad del sistema
num_cores <- max(1, parallel::detectCores() - 1)
cl <- makeCluster(num_cores)
registerDoParallel(cl)

# ==============================================================================
# 3. BUCLE PRINCIPAL (MONTE CARLO PARALELIZADO)
# ==============================================================================
# Fijamos una sola semilla global inicial para todo el experimento
set.seed(978) 

for (phi in phi_vals) {
  for (n in n_vals) {
    
    # foreach divide las M iteraciones entre los núcleos de forma simultánea
    # IMPORTANTE: Se agregó .export para que los núcleos reconozcan tus funciones y objetos
    errores_mc <- foreach(m = 1:M, .combine = 'rbind', 
                          .packages = c("truncnorm", "nor1mix","stats"),
                          .export = c("generar_dependiente_mw", "densidad_objetivo_10")) %dopar% {
      
      # 1. Generar la muestra estocástica
      Y <- generar_dependiente_mw(nsim = n, phi = phi, mw_obj = densidad_objetivo_10)
      
      # 2. Estimaciones clásicas forzando la malla estricta [-3, 3] con 512 puntos
      d_nrd0 <- density(Y, bw = "nrd0", from = lim_inf, to = lim_sup, n = n_grid)
      
      # tryCatch previene que validación cruzada aborte todo el script si no converge
      d_ucv <- tryCatch({
        suppressWarnings(density(Y, bw = "ucv", from = lim_inf, to = lim_sup, n = n_grid))
      }, error = function(e) {
        return(d_nrd0) 
      })
      
      # 3. Extraer la malla exacta y evaluar la densidad teórica
      x_grid <- d_nrd0$x
      y_teo <- dnorMix(x_grid, densidad_objetivo_10)
      
      # 4. Calcular el Error Cuadrático Integrado (ISE) 
      delta_x <- x_grid[2] - x_grid[1]
      ise_nrd0 <- sum((d_nrd0$y - y_teo)^2) * delta_x
      ise_ucv  <- sum((d_ucv$y - y_teo)^2) * delta_x
      
      # Retornar los errores
      c(ise_nrd0, ise_ucv)
    }
    
    # 5. Calcular el MISE
    mise_nrd0 <- mean(errores_mc[, 1])
    mise_ucv  <- mean(errores_mc[, 2])
    
    # 6. Guardar los resultados del MISE (CORREGIDO: resultados_mise2)
    resultados_mise2 <- rbind(resultados_mise2, 
                             data.frame(n = n, phi = phi, metodo = "Silverman (nrd0)", mise = mise_nrd0),
                             data.frame(n = n, phi = phi, metodo = "UCV", mise = mise_ucv))
    
    # 7. Guardar TODOS los ISE individuales
    df_nrd0 <- data.frame(
      n = as.factor(n), 
      phi = paste("Dependencia (phi) =", phi), 
      metodo = "Silverman", 
      ise = errores_mc[, 1]
    )
    
    df_ucv <- data.frame(
      n = as.factor(n), 
      phi = paste("Dependencia (phi) =", phi), 
      metodo = "UCV", 
      ise = errores_mc[, 2]
    )
    
    # Unimos al data.frame maestro (CORREGIDO: resultados_completos2)
    resultados_completos2 <- rbind(resultados_completos2, df_nrd0, df_ucv)
    
  } # Cierra el bucle de "n"
} # Cierra el bucle de "phi"

# Detener el clúster paralelo para liberar recursos del procesador
stopCluster(cl)

# # ==============================================================================
# # 4. PRESENTACIÓN DE RESULTADOS
# # ==============================================================================

# Renombrar columnas para la salida académica
colnames(resultados_mise2) <- c("Tamaño Muestral (n)", "Dependencia (phi)", "Selector Empírico", "MISE")

# Generar la tabla con estética APA para HTML
knitr::kable(resultados_mise2, 
             format = "html",
             digits = 6, 
             align = "c", 
             booktabs = TRUE, # Regla clave para las líneas horizontales estilo APA
             escape = FALSE,  # Permite usar etiquetas HTML en el título
             caption = "<b>Tabla 1</b><br><i>Error Cuadrático Medio Integrado (MISE) para selectores clásicos sobre una malla fija de 512 puntos, basado en 1000 iteraciones de Monte Carlo.</i>") %>%
  kable_classic(full_width = FALSE, html_font = "Times New Roman") %>%
  row_spec(0, bold = TRUE) # Pone los nombres de las columnas en negrita
```

```{r fig-mise2, eval=FALSE, fig.cap="Evolución del Error Cuadrático Medio Integrado (MISE) en función del tamaño muestral bajo distintos niveles de dependencia AR(1).", include=FALSE}
library(ggplot2)

# Gráfico de Líneas y Puntos para el MISE usando los nombres de columnas actualizados
grafico_mise2 <- ggplot(resultados_mise2, aes(x = factor(`Tamaño Muestral (n)`), 
                                            y = MISE, 
                                            color = `Selector Empírico`, 
                                            group = `Selector Empírico`)) +
  # Agregamos las líneas y los puntos
  geom_line(linewidth = 1) +
  geom_point(size = 3) +
  # Separamos por nivel de dependencia (phi) usando el nuevo nombre de la columna
  facet_wrap(~ paste("Dependencia (phi) =", `Dependencia (phi)`), scales = "free_y", ncol = 1) + 
  # Colores sobrios y académicos
  scale_color_manual(values = c("Silverman (nrd0)" = "#2c3e50", "UCV" = "#e74c3c")) +
  # Etiquetas formales
  labs(
    title = "Comportamiento del Error Cuadrático Medio Integrado (MISE)",
    x = "Tamaño Muestral (n)",
    y = "MISE",
    color = "Selector de Ventana:"
  ) +
  # Tema estricto para tesis
  theme_bw() +
  theme(
    legend.position = "top",
    plot.title = element_text(face = "bold", hjust = 0.5, size = 14),
    axis.title = element_text(face = "bold"),
    strip.text = element_text(size = 11, face = "bold"),
    strip.background = element_rect(fill = "#f4f6f7", color = "black"),
    panel.grid.minor = element_blank(), # Elimina líneas de cuadrícula innecesarias
    panel.border = element_rect(color = "black", linewidth = 1)
  )

print(grafico_mise2)
```

```{r fig-cajas2, eval=FALSE, fig.cap="Distribución empírica del Error Cuadrático Integrado (ISE).", fig.height=8, fig.width=10, include=FALSE}
library(ggplot2)

# Gráfico de Cajas Comparativo Optimizado para Tesis
grafico_cajas2 <- ggplot(resultados_completos2, aes(x = n, y = ise, fill = metodo)) +
  # Ajuste de las líneas de la caja y transparencia de outliers para no saturar la tinta
  geom_boxplot(alpha = 0.8, outlier.size = 0.8, outlier.alpha = 0.4, 
               color = "black", linewidth = 0.5) +
  # NUEVO: Agregar la media (MISE) como un rombo blanco para contrastar con la mediana
  # stat_summary(fun = mean, geom = "point", shape = 23, size = 2, 
  #              fill = "white", color = "black", 
  #              position = position_dodge(width = 0.75)) +
  # Separar paneles permitiendo que el eje Y escale independientemente
  facet_wrap(~ phi, scales = "free_y", ncol = 1) + 
  # Tonos sobrios, elegantes y aptos para impresión (color ciego amigable)
  scale_fill_manual(values = c("Silverman" = "#4A5568", "UCV" = "#E53E3E")) +
  # Etiquetas formales
  labs(
    title = "Distribución empírica del Error Cuadrático Integrado (ISE)",
    # subtitle = "Variabilidad estocástica y sesgo bajo dependencia AR(1) (El rombo central indica el MISE)",
    x = "Tamaño Muestral (n)",
    y = "Error Cuadrático Integrado (ISE)",
    fill = "Selector de Ventana:"
  ) +
  # Usar theme_bw en lugar de minimal asegura recuadros negros delimitadores (ideal para tesis)
  theme_bw(base_size = 12) +
  theme(
    # Leyenda enmarcada y bien posicionada
    legend.position = "top",
    legend.title = element_text(face = "bold"),
    legend.background = element_rect(color = "black", linewidth = 0.3),
    # Títulos centrados
    plot.title = element_text(face = "bold", hjust = 0.5, size = 14),
    plot.subtitle = element_text(hjust = 0.5, size = 11, color = "gray30"),
    # Ejes con fuerte contraste
    axis.title = element_text(face = "bold"),
    axis.text = element_text(color = "black"),
    # Estilo de las cabeceras de cada panel (strip)
    strip.text = element_text(size = 11, face = "bold"),
    strip.background = element_rect(fill = "#f4f6f7", color = "black", linewidth = 1),
    # Bordes estrictos y limpieza de cuadrícula secundaria
    panel.border = element_rect(color = "black", linewidth = 1),
    panel.grid.minor = element_blank()
  )

print(grafico_cajas2)
```
