---
title: "Análisis Exploratorio - Capítulo 4"
author: "Borrador de Resultados"
date: "`r format(Sys.Date(), '%d de %B de %Y')`"
output:
  html_document:
    theme: flatly
    toc: true
    toc_depth: 3
    toc_float:
      collapsed: false
      smooth_scroll: true
    number_sections: true
    code_folding: hide
    code_download: true
    df_print: paged
    highlight: tango
---

```{r setup, include=FALSE}
# Configuración global de los chunks
knitr::opts_chunk$set(echo = TRUE, warning = FALSE, message = FALSE, 
                      fig.align = 'center', fig.width = 10, fig.height = 6)

library(truncnorm)
library(doParallel)
library(foreach)
library(truncnorm)
library(ggplot2)
library(dplyr)
library(kableExtra)
library(nor1mix)
library(parallel) # # Si se desea usar computación en paralelo para acelerar uniroot en simulaciones
# set.seed(1234)

# =====================================================================
# Configuración de las Densidades de Marron & Wand
# =====================================================================
# El paquete nor1mix provee objetos predefinidos MW.nm1 hasta MW.nm15.
# Almacenamos estas funciones en una lista para facilitar el acceso por índice.
  mw_list <- list(
    MW.nm1,  MW.nm2,  MW.nm3,  MW.nm4,  MW.nm5,
    MW.nm6,  MW.nm7,  MW.nm8,  MW.nm9,  MW.nm10,
    MW.nm11, MW.nm12, MW.nm13, MW.nm14, MW.nm15
)

# ==============================================================================
# FUNCIÓN DE SIMULACIÓN (Normal Truncada Dependiente AR(1))
# ==============================================================================
gnormtrunc_dep <- function(nsim, phi, a, b, m, de) {
  # Generacion de AR(1)
  if (phi == 0) {
    Z <- rnorm(nsim) # Si phi es 0, es simplemente ruido blanco estandar
  } else {
    Z <- arima.sim(list(ar=phi), n=nsim) 
  }
  
  # Calculamos la varianza teórica del proceso AR(1)
  sd_Z <- if (phi == 0) 1 else sqrt(1 / (1 - phi^2))
  
  # Generar variables uniformes
  U <- pnorm(Z, mean=0, sd=sd_Z)
  
  # Soporte para la normal truncada, dependiente.
  F_a <- pnorm(a, mean = m, sd = de)
  F_b <- pnorm(b, mean = m, sd = de)
  p <- F_b - F_a
  
  # Inversa de la función de distribución (qnorm) ajustada a la escala
  X = qnorm(p * U + F_a, mean=m, sd=de)
  
  return(X)
}

# =====================================================================
# Función Generadora mediante Transformada Inversa Numérica
# =====================================================================
# Dado que la distribución empírica en nor1mix no está truncada,
# ampliamos el intervalo de búsqueda a valores seguros (ej. -15 a 15).
generar_dependiente_mw <- function(nsim, phi, m, de, mw_obj, limite = c(-15,15)) {
  # Generacion de AR(1)
  if (phi == 0) {
    Z <- rnorm(nsim) # Si phi es 0, es simplemente ruido blanco estandar
  } else {
    Z <- arima.sim(list(ar=phi), n=nsim) 
  }
  
  # Calculamos la varianza teórica del proceso AR(1)
  sd_Z <- if (phi == 0) 1 else sqrt(1 / (1 - phi^2))
  
  # Generar variables uniformes
  U <- pnorm(Z, mean=0, sd=sd_Z)
  
  # Usamos mclapply (o sapply) para optimizar el cálculo de raíces en vectores largos.
  # El método uniroot invierte la función pnorMix (CDF de la mezcla).
  Y_list <- lapply(U, function(u) {
    res <- uniroot(function(x) pnorMix(x, mw_obj) - u, interval = limite)
    return(res$root)
  })
  
  return(unlist(Y_list))
}

# ==============================================================================
# FUNCIÓN PARA ESTIMAR LA DENSIDAD
# ==============================================================================

est_dens_func <- function(X, bw_metodo, lim_inf, lim_sup) {
  
  # 1. Calcular estimación de densidad kernel
  # Nota: Es buena práctica fijar 'n' (ej. n = 512) para asegurar el mismo tamaño siempre
  est_dens <- density(X, bw = bw_metodo, from = lim_inf, to = lim_sup, n = 512)
  
  # 2. Extraer el valor numérico de h (ancho de banda) redondeado a 4 decimales
  h_estimado <- round(est_dens$bw, 4)
  
  # 3. Extraer la malla con la que se construyó la estimación
  malla <- est_dens$x
  
  # 4. Extraer las estimaciones de la densidad de la malla
  densidades <- est_dens$y
  
  # 5. Retornar las variables en una lista con nombres descriptivos
  return(list(
    h_estimado = h_estimado,
    malla      = malla,
    densidades = densidades
  ))
}

# ==============================================================================
# FUNCIÓN ASISTENTE PARA SOBREPONER DENSIDADES
# ==============================================================================
graficar_densidades_trunc <- function(densidad_est, bw_metodo, a, b, m, de, titulo = "") {
  
  # 1. Extraer los límites dinámicamente desde la malla ya calculada
  limite_inferior <- min(densidad_est$malla)
  limite_superior <- max(densidad_est$malla)
  
  # 2. Graficar la estimación del Kernel usando los vectores x e y
  plot(x = densidad_est$malla, 
       y = densidad_est$densidades, 
       type = "l", 
       main = paste("Densidad", titulo, "[", bw_metodo, "]"), 
       sub = paste("Ancho de banda estimado (h) =", round(densidad_est$h_estimado, 4)),
       col = "blue", lwd = 2, 
       xlim = c(limite_inferior, limite_superior), # Límites inyectados automáticamente
       ylim = c(0, max(densidad_est$densidades) * 1.2),
       xlab = "Valores de X", ylab = "Densidad")
  
  # 3. Sobreponer la teórica usando el paquete truncnorm
  curve(dtruncnorm(x, a = a, b = b, mean = m, sd = de), 
        col = "darkred", lwd = 3, lty = 3, add = TRUE)
  
  # 4. Leyenda explicativa enriquecida con el valor de h
  legend("topright", 
         legend = c(paste("Kernel (h =", round(densidad_est$h_estimado, 4), ")"), "Teórica (truncnorm)"), 
         col = c("blue", "darkred"), lty = c(1, 2), lwd = 2, bty = "n")
}

# ==============================================================================
# FUNCIÓN DE DIAGNÓSTICO DE ERROR LOCAL (ERROR CUADRÁTICO)
# ==============================================================================
diagnostico_error_local <- function(X, a, b, m, de, lim_inf, lim_sup, titulo = "") {
  # Configurar layout para 2 gráficos apilados verticalmente
  # par(mfrow = c(2, 1), mar = c(4, 4, 3, 1))
  
  # 1. Estimar con ambos métodos forzando la grilla exacta (sin interpolación)
  # Usamos from, to y n=512 para "congelar" la malla
  d_nrd0 <- density(X, bw = "nrd0", from = lim_inf, to = lim_sup, n = 512)
  
  # Suprimimos los warnings de UCV para no saturar la consola en esta fase
  d_ucv  <- suppressWarnings(density(X, bw = "ucv", from = lim_inf, to = lim_sup, n = 512))
  
  # 2. Extraer la malla exacta generada por R y evaluar la densidad teórica ahí
  x_grid <- d_nrd0$x
  y_teo <- dtruncnorm(x_grid, a = a, b = b, mean = m, sd = de)
  
  # 3. GRÁFICO 1: Residuos (Sesgo Local)
  # Calculamos el error directamente sin usar approx()
  sesgo_nrd0 <- d_nrd0$y - y_teo
  sesgo_ucv  <- d_ucv$y - y_teo
  
  # Establecer límites simétricos para el eje Y del sesgo
  y_lim_sesgo <- max(abs(c(sesgo_nrd0, sesgo_ucv)))
  
  # plot(x_grid, sesgo_nrd0, type = "l", col = "blue", lwd = 2,
  #      ylim = c(-y_lim_sesgo, y_lim_sesgo),
  #      ylab = "Residuo (Est - Teo)", xlab = "x",
  #      main = paste("Sesgo Local (Análisis de Bordes):", titulo))
  # lines(x_grid, sesgo_ucv, col = "darkorange", lwd = 2, lty = 2)
  # abline(h = 0, col = "darkgray", lty = 1) # Línea de perfección
  # abline(v = c(a, b), col = "red", lty = 3) # Límites de truncamiento
  # 
  # legend("topright", legend = c("Sesgo nrd0", "Sesgo ucv", "Límites (a,b)"),
  #        col = c("blue", "darkorange", "red"), lty = c(1, 2, 3), lwd = 2, bty = "n")
  
  # 4. GRÁFICO 2: Error Cuadrático Local
  se_nrd0 <- sesgo_nrd0^2
  se_ucv  <- sesgo_ucv^2
  
  plot(x_grid, se_nrd0, type = "l", col = "blue", lwd = 2,
       ylab = "Error Cuadrático", xlab = "x",
       main = paste("Penalización de Error Cuadrático (SE):", titulo))
  lines(x_grid, se_ucv, col = "darkorange", lwd = 2, lty = 2)
  abline(v = c(a, b), col = "red", lty = 3)
  legend("topright", legend = c("nrd0", "ucv", "Límites (a,b)"),
         col = c("blue", "darkorange", "red"), lty = c(1, 2, 3), lwd = 2, bty = "n")
  
  # Restaurar layout gráfico a la normalidad
  par(mfrow = c(1, 1), mar = c(5, 4, 4, 2) + 0.1)
}

```

# Resultados del Estudio de Simulación

## Generación de los procesos estocásticos AR(1) y verificación de las condiciones de dependencia débil

<div align="justify">
A continuación, para observar la calidad del proceso de generación propuesto en el esquema de simulación previo, se muestran los gráficos de tres procesos estocásticos AR(1). Estos fueron simulados mediante el comando `arima.sim()` de R, considerando el parámetro $\phi$ bajo cada uno de los tres niveles de dependencia establecidos previamente con $n=1000$.
</div>

```{r acf_verificacion, fig.cap="Funciones de autocorrelación empírica para los procesos estocásticos AR(1) generados bajo distintos niveles de dependencia.", message=FALSE, warning=FALSE}
# Generamos una muestra de n=1000 para ilustrar los tres escenarios de dependencia
par(mfrow=c(1,3))
set.seed(1234)
Z_indep <- arima.sim(list(ar=0), n=1000)
acf(Z_indep, lag.max = 100, main="ACF Independencia (phi = 0)")

Z_mod   <- arima.sim(list(ar=0.5), n=1000)
acf(Z_mod,lag.max = 100,main="ACF Dependencia Moderada (phi = 0.5)")

Z_fuerte <- arima.sim(list(ar=0.9), n=1000)
acf(Z_fuerte, lag.max = 100, main="ACF Dependencia Fuerte (phi = 0.9)")
par(mfrow=c(1,1))

```

<div align="justify">
Se puede observar que según sea el nivel de dependencia ($\phi$) el decaimiento del ACF es más o menos pronunciado. En el primer caso ($\phi=0$), se observa que ese decaimiento es rápido, sin rezagos estadísticamente significativos y comportándose como un proceso de ruido blanco. En el segundo caso ($\phi=0.5$), el decaimiento es más lento, identificándose que los primeros rezagos son estadísticamente significativos. Por último, se observa que para $\phi=0.9$ su decaimiento es el más lento de los tres, teniendo una mayor cantidad de rezagos con dependencia, siendo estadísticamente significativos pero que al final esta va decayendo lentamente.
</div>

<div align="justify">
Garantizada la calidad de los procesos estocásticos AR(1) para la parte inicial del esquema de simulación, se procede a generar las muestras de una distribución normal estándar truncada en [-2,2] de tamaño $n \in \{200,2000\}$ con $\phi \in \{0,0.9\}$ para contrastar el comportamiento asintotico y el efecto de la dependencia en las estimaciones de los métodos. La calidad de las estimaciones se evaluara mediante el error cuadrático para una malla de $n=512$ puntos igualmente espaciados en [-3,3].
</div>

## Casos de Estudio: Comportamiento en Fronteras bajo Independencia ($\phi = 0$)

### Caso A: Muestra pequeña ($n=200$)

```{r indep_200_generacion, message=FALSE, warning=FALSE}
set.seed(1234)
X11 <- gnormtrunc_dep(nsim = 200, phi = 0, a = -2, b = 2, m = 0, de = 1)
dens_nrd0_X11 <- est_dens_func(X11, "nrd0", lim_inf = -3, lim_sup = 3)
dens_ucv_X11  <- suppressWarnings(est_dens_func(X11, "ucv", lim_inf = -3, lim_sup = 3))

```

```{r indep_200_densidades, fig.cap="Estimación de la función de densidad utilizando la regla empírica de Silverman y Validación Cruzada frente a la curva teórica truncada (n=200, phi=0).", message=FALSE, warning=FALSE}
par(mfrow=c(1,2))
graficar_densidades_trunc(dens_nrd0_X11, "nrd0", a = -2, b = 2, m = 0, de = 1, titulo = "X11 (n=200)")
graficar_densidades_trunc(dens_ucv_X11, "ucv",  a = -2, b = 2, m = 0, de = 1, titulo = "X11 (n=200)")
par(mfrow=c(1,1))

```

Se puede observar que los métodos clásicos seleccionan un ancho de ventana que permite al estimador por núcleo aproximarse bien a la densidad teórica. A continuación se muestran los errores cuadráticos de las estimaciones con los reales:

```{r indep_200_errores, warning=FALSE, message=FALSE, fig.cap="Diagnóstico del sesgo y error cuadrático local para los selectores de ancho de ventana clásicos, evidenciando el efecto de frontera por truncamiento (n=200, phi=0)."}
diagnostico_error_local(X11, a = -2, b = 2, m = 0, de = 1, lim_inf = -3, lim_sup = 3, titulo = "X11 (n=200, phi=0)")

```

Se aprecia que el método de validación cruzada presenta errores cuadráticos más grandes que el método de Silverman para cada uno de los puntos de la malla.

### Caso B: Comportamiento asintótico ($n=2000$)

```{r indep_2000_generacion, echo=FALSE, warning=FALSE, message=FALSE}
set.seed(4321)
X14 <- gnormtrunc_dep(nsim = 2000, phi = 0, a = -2, b = 2, m = 0, de = 1)
dens_nrd0_X14 <- est_dens_func(X14, "nrd0", lim_inf = -3, lim_sup = 3)
dens_ucv_X14  <- suppressWarnings(est_dens_func(X14, "ucv", lim_inf = -3, lim_sup = 3))

```

```{r indep_2000_densidades, echo=FALSE, warning=FALSE, message=FALSE, fig.cap="Estimación de la función de densidad utilizando la regla empírica de Silverman y Validación Cruzada frente a la curva teórica truncada (n=2000, phi=0)."}
par(mfrow=c(1,2))
graficar_densidades_trunc(dens_nrd0_X14, "nrd0", a = -2, b = 2, m = 0, de = 1, titulo = "X14 (n=2000)")
graficar_densidades_trunc(dens_ucv_X14, "ucv",  a = -2, b = 2, m = 0, de = 1, titulo = "X14 (n=2000)")
par(mfrow=c(1,1))

```

Se puede observar que los métodos clásicos seleccionan un ancho de ventana que permite al estimador por núcleo aproximarse casi perfectamente a la densidad teórica. Esto se debe en que el desempeño de dichos métodos mejora con respecto $n$ aumenta por su carácter asintotico.

```{r indep_2000_errores, echo=FALSE, warning=FALSE, message=FALSE, fig.cap="Diagnóstico del sesgo y error cuadrático local para los selectores de ancho de ventana clásicos, evidenciando el efecto de frontera por truncamiento (n=2000, phi=0)."}
diagnostico_error_local(X14, a = -2, b = 2, m = 0, de = 1, lim_inf = -3, lim_sup = 3, titulo = "X14 (n=2000, phi=0)")

```

<div align="justify">
Se aprecian diferencias más pequeñas en las estimaciones de los métodos clásicos con respecto a la densidad teórica en cada punto de la malla. El método de Silveman presenta errores cuadráticos mas grandes que validación cruzada. Esto evidencia como a medida que $n$ aumenta estos métodos se vuelven mas precisos como lo muestra la teoría.  
</div>

## Casos de Estudio: Comportamiento en Fronteras bajo Dependencia Fuerte ($\phi = 0.9$)

### Caso C: Muestra pequeña ($n=200$)

```{r fuerte_200_generacion, echo=FALSE, warning=FALSE, message=FALSE}
set.seed(9876)
X31 <- gnormtrunc_dep(nsim = 200, phi = 0.9, a = -2, b = 2, m = 0, de = 1)
dens_nrd0_X31 <- est_dens_func(X31, "nrd0", lim_inf = -3, lim_sup = 3)
dens_ucv_X31  <- suppressWarnings(est_dens_func(X31, "ucv", lim_inf = -3, lim_sup = 3))

```

```{r fuerte_200_densidades, echo=FALSE, warning=FALSE, message=FALSE, fig.cap="Estimación de la función de densidad utilizando la regla empírica de Silverman y Validación Cruzada frente a la curva teórica truncada (n=200, phi=0.9)."}
par(mfrow=c(1,2))
graficar_densidades_trunc(dens_nrd0_X31, "nrd0", a = -2, b = 2, m = 0, de = 1, titulo = "X31 (n=200)")
graficar_densidades_trunc(dens_ucv_X31, "ucv",  a = -2, b = 2, m = 0, de = 1, titulo = "X31 (n=200)")
par(mfrow=c(1,1))

```

En este caso, los métodos de selección clásicos no estiman adecuadamente la densidad. Resultando en una densidad estimada con asimetría positiva con ambos métodos. Esto evidencia que la dependencia débil impacta de manera negativa la eficiencia de los métodos de selección clásicos. Los datos altamente correlacionados tienden a formar aglomeraciones (clústeres), dejando zonas de la distribución con escasa información. 

```{r fuerte_200_errores, echo=FALSE, warning=FALSE, message=FALSE, fig.cap="Diagnóstico del sesgo y error cuadrático local para los selectores de ancho de ventana clásicos, evidenciando el efecto de frontera por truncamiento (n=200, phi=0.9)."}
diagnostico_error_local(X31, a = -2, b = 2, m = 0, de = 1, lim_inf = -3, lim_sup = 3, titulo = "X31 (n=200, phi=0.9)")

```

Se observan mayores errores cuadráticos que en los casos anteriores con la novedad de que ambos métodos producen resultados casi idénticos.  

### Caso D: Comportamiento asintótico ($n=2000$)

```{r fuerte_2000_generacion, echo=FALSE, warning=FALSE, message=FALSE}
set.seed(5678)
X34 <- gnormtrunc_dep(nsim = 2000, phi = 0.9, a = -2, b = 2, m = 0, de = 1)
dens_nrd0_X34 <- est_dens_func(X34, "nrd0", lim_inf = -3, lim_sup = 3)
dens_ucv_X34  <- suppressWarnings(est_dens_func(X34, "ucv", lim_inf = -3, lim_sup = 3))

```

```{r fuerte_2000_densidades, echo=FALSE, warning=FALSE, message=FALSE, fig.cap="Estimación de la función de densidad utilizando la regla empírica de Silverman y Validación Cruzada frente a la curva teórica truncada (n=2000, phi=0.9)."}
par(mfrow=c(1,2))
graficar_densidades_trunc(dens_nrd0_X34, "nrd0", a = -2, b = 2, m = 0, de = 1, titulo = "X34 (n=2000)")
graficar_densidades_trunc(dens_ucv_X34, "ucv",  a = -2, b = 2, m = 0, de = 1, titulo = "X34 (n=2000)")
par(mfrow=c(1,1))

```

Ambos métodos producen estimaciones casi idénticas de la densidad, las cuales se aproximan a la densidad teórica. 

```{r fuerte_2000_errores, echo=FALSE, warning=FALSE, message=FALSE, fig.cap="Diagnóstico del sesgo y error cuadrático local para los selectores de ancho de ventana clásicos, evidenciando el efecto de frontera por truncamiento (n=2000, phi=0.9)."}
diagnostico_error_local(X34, a = -2, b = 2, m = 0, de = 1, lim_inf = -3, lim_sup = 3, titulo = "X34 (n=2000, phi=0.9)")

```

<div align="justify">
Se observa que ambos métodos producen errores cuadráticos pequeños. En ciertas regiones el método de Silverman produce errores más grandes que validación cruzada y viceversa. Esto muestra que para densidades de este tipo estos métodos producen, al menos para esta simulación, estimaciones bastante buenas conforme $n$ crece a pesar de $\phi=0.9$.  
</div>

## Casos de estudio: Comportamiento de los métodos con $p=1000$ replicas 

### Comportamiento con la densidad normal estándar truncada en [-2,2].

<div align="justify">
El análisis para una muestra no aporta evidencia suficiente sobre el desempeño promedio de los métodos de selección, cuyos resultados pueden variar de muestra de la muestra. Por ello, a continuación se muestra una tabla con los errores obtenidos para $p=1000$ replicas para cada combinación de $n$ y $\phi$ en una malla de $n=512$ puntos igualmente espaciados en [-3,3]:
</div>

```{r}
# ==============================================================================
# 1. PARÁMETROS DEL ESTUDIO DE SIMULACIÓN
# ==============================================================================
n_vals <- c(200, 500, 1000, 2000)
phi_vals <- c(0, 0.5, 0.9)
M <- 1000

# Parámetros fijos de la distribución truncada y la malla de estimación
a_t <- -2
b_t <- 2
m_t <- 0
de_t <- 1

# Parámetros estrictos de la malla (Garantizan comparabilidad)
lim_inf <- -3
lim_sup <- 3
n_grid <- 512

# Pre-asignar un data.frame vacío para guardar el resumen final
resultados_mise <- data.frame(
  n = integer(),
  phi = numeric(),
  metodo = character(),
  mise = numeric()
)


# Pre-asignar un data.frame vacío para TODOS los errores (serán 24,000 filas)
resultados_completos <- data.frame(
  n = factor(),
  phi = factor(),
  metodo = character(),
  eci = numeric()
)

# ==============================================================================
# 2. CONFIGURACIÓN DEL CLÚSTER PARALELO
# ==============================================================================
# Detectar núcleos disponibles dejando uno libre para la estabilidad del sistema
num_cores <- max(1, parallel::detectCores() - 1)
cl <- makeCluster(num_cores)
registerDoParallel(cl)

# ==============================================================================
# 3. BUCLE PRINCIPAL (MONTE CARLO PARALELIZADO)
# ==============================================================================
# Fijamos una sola semilla global inicial para todo el experimento
set.seed(999) 

for (phi in phi_vals) {
  for (n in n_vals) {
    
    # foreach divide las M iteraciones entre los núcleos de forma simultánea
    errores_mc <- foreach(m = 1:M, .combine = 'rbind', .packages = c("truncnorm", "stats")) %dopar% {
      
      # 1. Generar la muestra estocástica
      X <- gnormtrunc_dep(nsim = n, phi = phi, a = a_t, b = b_t, m = m_t, de = de_t)
      
      # 2. Estimaciones clásicas forzando la malla estricta [-3, 3] con 512 puntos
      d_nrd0 <- density(X, bw = "nrd0", from = lim_inf, to = lim_sup, n = n_grid)
      
      # tryCatch previene que validación cruzada aborte todo el script si no converge
      d_ucv <- tryCatch({
        suppressWarnings(density(X, bw = "ucv", from = lim_inf, to = lim_sup, n = n_grid))
      }, error = function(e) {
        # Si ucv falla por ruido excesivo en la muestra, retorna nrd0 para esa réplica
        return(d_nrd0) 
      })
      
      # 3. Extraer la malla exacta (idéntica en cada iteración) y evaluar la densidad teórica
      x_grid <- d_nrd0$x
      y_teo <- dtruncnorm(x_grid, a = a_t, b = b_t, mean = m_t, sd = de_t)
      
      # 4. Calcular el Error Cuadrático Integrado (ECI) 
      # Se usa la aproximación geométrica (suma de Riemann) sobre la malla
      delta_x <- x_grid[2] - x_grid[1]
      eci_nrd0 <- sum((d_nrd0$y - y_teo)^2) * delta_x
      eci_ucv  <- sum((d_ucv$y - y_teo)^2) * delta_x
      
      # Retornar los errores de esta iteración específica
      c(eci_nrd0, eci_ucv)
    }
    
    # 5. Calcular el MISE promediando los ECI de las M réplicas
    mise_nrd0 <- mean(errores_mc[, 1])
    mise_ucv  <- mean(errores_mc[, 2])
    
    # 6. Guardar los resultados del MISE
    resultados_mise <- rbind(resultados_mise, 
                             data.frame(n = n, phi = phi, metodo = "Silverman (nrd0)", mise = mise_nrd0),
                             data.frame(n = n, phi = phi, metodo = "UCV", mise = mise_ucv))
    
    # -------------------------------------------------------------------------
    # 7. NUEVO: Guardar TODOS los ECI individuales en lugar de solo el promedio
    # Esto va ADENTRO del bucle de "n"
    # -------------------------------------------------------------------------
    
    # Creamos un data.frame temporal para Silverman
    df_nrd0 <- data.frame(
      n = as.factor(n), 
      phi = paste("Dependencia (phi) =", phi), 
      metodo = "Silverman", 
      eci = errores_mc[, 1]
    )
    
    # Creamos un data.frame temporal para UCV
    df_ucv <- data.frame(
      n = as.factor(n), 
      phi = paste("Dependencia (phi) =", phi), 
      metodo = "UCV", 
      eci = errores_mc[, 2]
    )
    
    # Unimos al data.frame maestro
    resultados_completos <- rbind(resultados_completos, df_nrd0, df_ucv)
    
  } # Cierra el bucle de "n"
} # Cierra el bucle de "phi"

# Detener el clúster paralelo para liberar recursos del procesador
stopCluster(cl)

# # ==============================================================================
# # 4. PRESENTACIÓN DE RESULTADOS
# # ==============================================================================
# # Renombrar columnas para la salida académica
# colnames(resultados_mise) <- c("Tamaño Muestral (n)", "Dependencia (phi)", "Selector Empírico", "MISE")
# 
# # Generar la tabla limpia en HTML/PDF
# knitr::kable(resultados_mise, digits = 6, align = "c", 
#              caption = "Error Cuadrático Medio Integrado (MISE) para selectores clásicos sobre una malla fija de 512 puntos, basado en 1000 iteraciones de Monte Carlo.")

# Renombrar columnas para la salida académica
colnames(resultados_mise) <- c("Tamaño Muestral (n)", "Dependencia (phi)", "Selector Empírico", "MISE")

# Generar la tabla con estética APA para HTML
knitr::kable(resultados_mise, 
             format = "html",
             digits = 6, 
             align = "c", 
             booktabs = TRUE, # Regla clave para las líneas horizontales estilo APA
             escape = FALSE,  # Permite usar etiquetas HTML en el título
             caption = "<b>Tabla 1</b><br><i>Error Cuadrático Medio Integrado (MISE) para selectores clásicos sobre una malla fija de 512 puntos, basado en 1000 iteraciones de Monte Carlo.</i>") %>%
  kable_classic(full_width = FALSE, html_font = "Times New Roman") %>%
  row_spec(0, bold = TRUE) # Pone los nombres de las columnas en negrita
```

<div align="justify">
Se observa que en promedio, ambos métodos producen resultados similares. No se encuentran diferencias notables entre los $MISE(x)$ entre mismas combinaciones. Sin embargo, para ambos métodos con $n=200$ y $\phi=0.9$ se observa que son aproximadamente seis veces mayores que los que se tiene con el mismo $n$ pero $\phi=0$, lo que muestra que con pocos datos, estos métodos no logran predecir adecuadamente bajo dependencia débil. Por lo tanto, se tiene el siguiente gráfico:  
</div>

```{r grafico_mise, fig.cap="Evolución del Error Cuadrático Medio Integrado (MISE) en función del tamaño muestral bajo distintos niveles de dependencia AR(1)."}
library(ggplot2)

# Gráfico de Líneas y Puntos para el MISE usando los nombres de columnas actualizados
grafico_mise <- ggplot(resultados_mise, aes(x = factor(`Tamaño Muestral (n)`), 
                                            y = MISE, 
                                            color = `Selector Empírico`, 
                                            group = `Selector Empírico`)) +
  # Agregamos las líneas y los puntos
  geom_line(linewidth = 1) +
  geom_point(size = 3) +
  # Separamos por nivel de dependencia (phi) usando el nuevo nombre de la columna
  facet_wrap(~ paste("Dependencia (phi) =", `Dependencia (phi)`), scales = "free_y", ncol = 1) + 
  # Colores sobrios y académicos
  scale_color_manual(values = c("Silverman (nrd0)" = "#2c3e50", "UCV" = "#e74c3c")) +
  # Etiquetas formales
  labs(
    title = "Comportamiento del Error Cuadrático Medio Integrado (MISE)",
    x = "Tamaño Muestral (n)",
    y = "MISE",
    color = "Selector de Ventana:"
  ) +
  # Tema estricto para tesis
  theme_bw() +
  theme(
    legend.position = "top",
    plot.title = element_text(face = "bold", hjust = 0.5, size = 14),
    axis.title = element_text(face = "bold"),
    strip.text = element_text(size = 11, face = "bold"),
    strip.background = element_rect(fill = "#f4f6f7", color = "black"),
    panel.grid.minor = element_blank(), # Elimina líneas de cuadrícula innecesarias
    panel.border = element_rect(color = "black", linewidth = 1)
  )

print(grafico_mise)
```

<div align="justify">
En la figura anterior, se aprecia como validación cruzada produce en promedio errores consistentemente mas grandes que el método de Silverman. Por otro lado, a medida en que $n$ aumenta en promedio los errores de ambos métodos tienden a cero, lo que concuerda con la teoría estudiada. 
</div>

Para complementar lo anterior, se realiza un gráfico de cajas y bigotes para los errores cuadráticos integrados ($ECI$). 

```{r grafico_cajas, fig.width=10, fig.height=8, fig.cap="Distribución empírica del Error Cuadrático Integrado (ECI)."}
library(ggplot2)

# Gráfico de Cajas Comparativo Optimizado para Tesis
grafico_cajas <- ggplot(resultados_completos, aes(x = n, y = eci, fill = metodo)) +
  # Ajuste de las líneas de la caja y transparencia de outliers para no saturar la tinta
  geom_boxplot(alpha = 0.8, outlier.size = 0.8, outlier.alpha = 0.4, 
               color = "black", linewidth = 0.5) +
  # NUEVO: Agregar la media (MISE) como un rombo blanco para contrastar con la mediana
  # stat_summary(fun = mean, geom = "point", shape = 23, size = 2, 
  #              fill = "white", color = "black", 
  #              position = position_dodge(width = 0.75)) +
  # Separar paneles permitiendo que el eje Y escale independientemente
  facet_wrap(~ phi, scales = "free_y", ncol = 1) + 
  # Tonos sobrios, elegantes y aptos para impresión (color ciego amigable)
  scale_fill_manual(values = c("Silverman" = "#4A5568", "UCV" = "#E53E3E")) +
  # Etiquetas formales
  labs(
    title = "Distribución empírica del Error Cuadrático Integrado (ECI)",
    # subtitle = "Variabilidad estocástica y sesgo bajo dependencia AR(1) (El rombo central indica el MISE)",
    x = "Tamaño Muestral (n)",
    y = "Error Cuadrático Integrado (ECI)",
    fill = "Selector de Ventana:"
  ) +
  # Usar theme_bw en lugar de minimal asegura recuadros negros delimitadores (ideal para tesis)
  theme_bw(base_size = 12) +
  theme(
    # Leyenda enmarcada y bien posicionada
    legend.position = "top",
    legend.title = element_text(face = "bold"),
    legend.background = element_rect(color = "black", linewidth = 0.3),
    # Títulos centrados
    plot.title = element_text(face = "bold", hjust = 0.5, size = 14),
    plot.subtitle = element_text(hjust = 0.5, size = 11, color = "gray30"),
    # Ejes con fuerte contraste
    axis.title = element_text(face = "bold"),
    axis.text = element_text(color = "black"),
    # Estilo de las cabeceras de cada panel (strip)
    strip.text = element_text(size = 11, face = "bold"),
    strip.background = element_rect(fill = "#f4f6f7", color = "black", linewidth = 1),
    # Bordes estrictos y limpieza de cuadrícula secundaria
    panel.border = element_rect(color = "black", linewidth = 1),
    panel.grid.minor = element_blank()
  )

print(grafico_cajas)
```

<div align="justify">
Se observan que la distribución del $ECI$ con $n=200$ y $n=500$ para los dos métodos cuenta con errores bastante grandes que salen de la caja, en donde validación cruzada destaca por tener mas. Lo que releva la variabilidad que tienen estos métodos de muestra a muestra, principalmente validación cruzada. Dado que para unos casos se pueden tener errores aceptables pero que en otros son bastante grandes en comparación a los demás. Sin embargo, conforme $n$ aumenta, se repite en menor medida en los siguientes casos, donde no se encuentran errores tan grandes que sobresalgan de las caja en ambos métodos.  
</div>



```{r eval=FALSE, include=FALSE}
# Gráfico de Violín
grafico_violin <- ggplot(resultados_completos, aes(x = n, y = eci, fill = metodo)) +
  geom_violin(alpha = 0.6, trim = FALSE, scale = "width") +
  facet_wrap(~ phi, scales = "free_y", ncol = 1) +
  scale_fill_manual(values = c("Silverman" = "#2980b9", "UCV" = "#d35400")) +
  labs(
    title = "Densidad Empírica de los Errores de Estimación",
    subtitle = "Visualización de las colas pesadas en la varianza estocástica de los selectores",
    x = "Tamaño Muestral (n)",
    y = "Densidad del Error (ECI)",
    fill = "Selector:"
  ) +
  theme_bw() +
  theme(legend.position = "bottom")

print(grafico_violin)
```


