---
title: "Análisis Exploratorio - Capítulo 4"
author: "Borrador de Resultados"
date: "`r format(Sys.Date(), '%d de %B de %Y')`"
output:
  html_document:
    theme: flatly
    toc: true
    toc_depth: 3
    toc_float:
      collapsed: false
      smooth_scroll: true
    number_sections: true
    code_folding: hide
    code_download: true
    df_print: paged
    highlight: tango
---

```{r setup, include=FALSE}
# Configuración global de los chunks
knitr::opts_chunk$set(echo = TRUE, warning = FALSE, message = FALSE, 
                      fig.align = 'center', fig.width = 10, fig.height = 6)

library(truncnorm)
library(doParallel)
library(foreach)
library(truncnorm)
library(ggplot2)
library(dplyr)
# set.seed(1234)

# ==============================================================================
# FUNCIÓN DE SIMULACIÓN (Normal Truncada Dependiente AR(1))
# ==============================================================================
gnormtrunc_dep <- function(nsim, phi, a, b, m, de) {
  # Generacion de AR(1)
  if (phi == 0) {
    Z <- rnorm(nsim) # Si phi es 0, es simplemente ruido blanco estandar
  } else {
    Z <- arima.sim(list(ar=phi), n=nsim) 
  }
  
  # Calculamos la varianza teórica del proceso AR(1)
  sd_Z <- if (phi == 0) 1 else sqrt(1 / (1 - phi^2))
  
  # Generar variables uniformes
  U <- pnorm(Z, mean=0, sd=sd_Z)
  
  # Soporte para la normal truncada, dependiente.
  F_a <- pnorm(a, mean = m, sd = de)
  F_b <- pnorm(b, mean = m, sd = de)
  p <- F_b - F_a
  
  # Inversa de la función de distribución (qnorm) ajustada a la escala
  X = qnorm(p * U + F_a, mean=m, sd=de)
  
  return(X)
}

# ==============================================================================
# FUNCIÓN PARA ESTIMAR LA DENSIDAD
# ==============================================================================

est_dens_func <- function(X, bw_metodo, lim_inf, lim_sup) {
  
  # 1. Calcular estimación de densidad kernel
  # Nota: Es buena práctica fijar 'n' (ej. n = 512) para asegurar el mismo tamaño siempre
  est_dens <- density(X, bw = bw_metodo, from = lim_inf, to = lim_sup, n = 512)
  
  # 2. Extraer el valor numérico de h (ancho de banda) redondeado a 4 decimales
  h_estimado <- round(est_dens$bw, 4)
  
  # 3. Extraer la malla con la que se construyó la estimación
  malla <- est_dens$x
  
  # 4. Extraer las estimaciones de la densidad de la malla
  densidades <- est_dens$y
  
  # 5. Retornar las variables en una lista con nombres descriptivos
  return(list(
    h_estimado = h_estimado,
    malla      = malla,
    densidades = densidades
  ))
}

# ==============================================================================
# FUNCIÓN ASISTENTE PARA SOBREPONER DENSIDADES
# ==============================================================================
graficar_densidades_trunc <- function(densidad_est, bw_metodo, a, b, m, de, titulo = "") {
  
  # 1. Extraer los límites dinámicamente desde la malla ya calculada
  limite_inferior <- min(densidad_est$malla)
  limite_superior <- max(densidad_est$malla)
  
  # 2. Graficar la estimación del Kernel usando los vectores x e y
  plot(x = densidad_est$malla, 
       y = densidad_est$densidades, 
       type = "l", 
       main = paste("Densidad", titulo, "[", bw_metodo, "]"), 
       sub = paste("Ancho de banda estimado (h) =", round(densidad_est$h_estimado, 4)),
       col = "blue", lwd = 2, 
       xlim = c(limite_inferior, limite_superior), # Límites inyectados automáticamente
       ylim = c(0, max(densidad_est$densidades) * 1.2),
       xlab = "Valores de X", ylab = "Densidad")
  
  # 3. Sobreponer la teórica usando el paquete truncnorm
  curve(dtruncnorm(x, a = a, b = b, mean = m, sd = de), 
        col = "darkred", lwd = 3, lty = 3, add = TRUE)
  
  # 4. Leyenda explicativa enriquecida con el valor de h
  legend("topright", 
         legend = c(paste("Kernel (h =", round(densidad_est$h_estimado, 4), ")"), "Teórica (truncnorm)"), 
         col = c("blue", "darkred"), lty = c(1, 2), lwd = 2, bty = "n")
}



# ==============================================================================
# FUNCIÓN DE DIAGNÓSTICO DE ERROR LOCAL (SESGO Y ERROR CUADRÁTICO) (ACTUALIZADO)
# ==============================================================================
diagnostico_error_local <- function(X, a, b, m, de, lim_inf, lim_sup, titulo = "") {
  # Configurar layout para 2 gráficos apilados verticalmente
  par(mfrow = c(2, 1), mar = c(4, 4, 3, 1))
  
  # 1. Estimar con ambos métodos forzando la grilla exacta (sin interpolación)
  # Usamos from, to y n=512 para "congelar" la malla
  d_nrd0 <- density(X, bw = "nrd0", from = lim_inf, to = lim_sup, n = 512)
  
  # Suprimimos los warnings de UCV para no saturar la consola en esta fase
  d_ucv  <- suppressWarnings(density(X, bw = "ucv", from = lim_inf, to = lim_sup, n = 512))
  
  # 2. Extraer la malla exacta generada por R y evaluar la densidad teórica ahí
  x_grid <- d_nrd0$x
  y_teo <- dtruncnorm(x_grid, a = a, b = b, mean = m, sd = de)
  
  # 3. GRÁFICO 1: Residuos (Sesgo Local)
  # Calculamos el error directamente sin usar approx()
  sesgo_nrd0 <- d_nrd0$y - y_teo
  sesgo_ucv  <- d_ucv$y - y_teo
  
  # Establecer límites simétricos para el eje Y del sesgo
  y_lim_sesgo <- max(abs(c(sesgo_nrd0, sesgo_ucv)))
  
  plot(x_grid, sesgo_nrd0, type = "l", col = "blue", lwd = 2,
       ylim = c(-y_lim_sesgo, y_lim_sesgo),
       ylab = "Residuo (Est - Teo)", xlab = "x",
       main = paste("Sesgo Local (Análisis de Bordes):", titulo))
  lines(x_grid, sesgo_ucv, col = "darkorange", lwd = 2, lty = 2)
  abline(h = 0, col = "darkgray", lty = 1) # Línea de perfección
  abline(v = c(a, b), col = "red", lty = 3) # Límites de truncamiento
  
  legend("topright", legend = c("Sesgo nrd0", "Sesgo ucv", "Límites (a,b)"),
         col = c("blue", "darkorange", "red"), lty = c(1, 2, 3), lwd = 2, bty = "n")
  
  # 4. GRÁFICO 2: Error Cuadrático Local
  se_nrd0 <- sesgo_nrd0^2
  se_ucv  <- sesgo_ucv^2
  
  plot(x_grid, se_nrd0, type = "l", col = "blue", lwd = 2,
       ylab = "Error Cuadrático", xlab = "x",
       main = paste("Penalización de Error Cuadrático (SE):", titulo))
  lines(x_grid, se_ucv, col = "darkorange", lwd = 2, lty = 2)
  abline(v = c(a, b), col = "red", lty = 3)
  
  # Restaurar layout gráfico a la normalidad
  par(mfrow = c(1, 1), mar = c(5, 4, 4, 2) + 0.1)
}

```

# Resultados del Estudio de Simulación

## Generación de los procesos estocásticos AR(1) y verificación de las condiciones de dependencia débil

A continuación, para observar la calidad del proceso de generación propuesto en el esquema de simulación previo, se muestran los gráficos de tres procesos estocásticos AR(1). Estos fueron simulados mediante el comando `arima.sim()` de R, considerando el parámetro $\phi$ bajo cada uno de los tres niveles de dependencia establecidos previamente con $n=1000$.

```{r acf_verificacion, echo=FALSE, warning=FALSE, message=FALSE, fig.cap="Funciones de autocorrelación empírica para los procesos estocásticos AR(1) generados bajo distintos niveles de dependencia."}
# Generamos una muestra de n=1000 para ilustrar los tres escenarios de dependencia
par(mfrow=c(1,3))
Z_indep <- arima.sim(list(ar=0), n=1000)
acf(Z_indep, main="ACF Independencia (phi = 0)")

Z_mod   <- arima.sim(list(ar=0.5), n=1000)
acf(Z_mod, main="ACF Dependencia Moderada (phi = 0.5)")

Z_fuerte <- arima.sim(list(ar=0.9), n=1000)
acf(Z_fuerte, main="ACF Dependencia Fuerte (phi = 0.9)")
par(mfrow=c(1,1))

```

Se puede observar que según sea el nivel de dependencia ($\phi$) el decaimiento del ACF es más o menos pronunciado. En el primer caso ($\phi=0$), se observa que ese decaimiento es rápido, sin rezagos estadísticamente significativos y comportándose como un proceso de ruido blanco. En el segundo caso ($\phi=0.5$), el decaimiento es más lento, identificándose que los primeros rezagos son estadísticamente significativos. Por último, se observa que para $\phi=0.9$ su decaimiento es el más lento de los tres, teniendo una dependencia fuerte entre los primeros rezagos, siendo estadísticamente significativos.

Para evaluar la calidad de los tres métodos se empezara estudiando su comportamiento bajo los siguientes casos:
Caso A: Independencia (phi=0) con n=200.
Caso B: Independencia (phi=0) con n=2000.
Caso C: Dependencia fuerte (phi=0.9) con n=200.
Caso D: Dependencia fuerte (phi=0.9) con n=2000.


## Casos de Estudio: Comportamiento en Fronteras bajo Independencia ($\phi = 0$)

### Caso A: Muestra pequeña ($n=200$)

```{r indep_200_generacion, echo=FALSE, warning=FALSE, message=FALSE}
set.seed(1234)
X11 <- gnormtrunc_dep(nsim = 200, phi = 0, a = -2, b = 2, m = 0, de = 1)
dens_nrd0_X11 <- est_dens_func(X11, "nrd0", lim_inf = -3, lim_sup = 3)
dens_ucv_X11  <- suppressWarnings(est_dens_func(X11, "ucv", lim_inf = -3, lim_sup = 3))

```

```{r indep_200_densidades, echo=FALSE, warning=FALSE, message=FALSE, fig.cap="Estimación de la función de densidad utilizando la regla empírica de Silverman y Validación Cruzada frente a la curva teórica truncada (n=200, phi=0)."}
par(mfrow=c(1,2))
graficar_densidades_trunc(dens_nrd0_X11, "nrd0", a = -2, b = 2, m = 0, de = 1, titulo = "X11 (n=200)")
graficar_densidades_trunc(dens_ucv_X11, "ucv",  a = -2, b = 2, m = 0, de = 1, titulo = "X11 (n=200)")
par(mfrow=c(1,1))

```

Se puede observar que los métodos clásicos seleccionan un ancho de ventana que permite al estimador por núcleo aproximarse bien a la densidad teórica.

```{r indep_200_errores, echo=FALSE, warning=FALSE, message=FALSE, fig.cap="Diagnóstico del sesgo y error cuadrático local para los selectores de ancho de ventana clásicos, evidenciando el efecto de frontera por truncamiento (n=200, phi=0)."}
diagnostico_error_local(X11, a = -2, b = 2, m = 0, de = 1, lim_inf = -3, lim_sup = 3, titulo = "X11 (n=200, phi=0)")

```

No se observan grandes diferencias entre las estimaciones de cada uno de los métodos clásicos con respecto a la densidad teórica en cada punto de la malla.

### Caso B: Comportamiento asintótico ($n=2000$)

```{r indep_2000_generacion, echo=FALSE, warning=FALSE, message=FALSE}
set.seed(4321)
X14 <- gnormtrunc_dep(nsim = 2000, phi = 0, a = -2, b = 2, m = 0, de = 1)
dens_nrd0_X14 <- est_dens_func(X14, "nrd0", lim_inf = -3, lim_sup = 3)
dens_ucv_X14  <- suppressWarnings(est_dens_func(X14, "ucv", lim_inf = -3, lim_sup = 3))

```

```{r indep_2000_densidades, echo=FALSE, warning=FALSE, message=FALSE, fig.cap="Estimación de la función de densidad utilizando la regla empírica de Silverman y Validación Cruzada frente a la curva teórica truncada (n=2000, phi=0)."}
par(mfrow=c(1,2))
graficar_densidades_trunc(dens_nrd0_X14, "nrd0", a = -2, b = 2, m = 0, de = 1, titulo = "X14 (n=2000)")
graficar_densidades_trunc(dens_ucv_X14, "ucv",  a = -2, b = 2, m = 0, de = 1, titulo = "X14 (n=2000)")
par(mfrow=c(1,1))

```

Se puede observar que los métodos clásicos seleccionan un ancho de ventana que permite al estimador por núcleo aproximarse casi perfectamente a la densidad teórica. Esto se debe en que el desempeño de dichos métodos mejora con respecto $n$ aumenta.

```{r indep_2000_errores, echo=FALSE, warning=FALSE, message=FALSE, fig.cap="Diagnóstico del sesgo y error cuadrático local para los selectores de ancho de ventana clásicos, evidenciando el efecto de frontera por truncamiento (n=2000, phi=0)."}
diagnostico_error_local(X14, a = -2, b = 2, m = 0, de = 1, lim_inf = -3, lim_sup = 3, titulo = "X14 (n=2000, phi=0)")

```

Se aprecian diferencias mas pequeñas entre las estimaciones de cada uno de los métodos clásicos con respecto a la densidad teórica en cada punto de la malla.

## Casos de Estudio: Comportamiento en Fronteras bajo Dependencia Fuerte ($\phi = 0.9$)

### Caso C: Muestra pequeña ($n=200$)

```{r fuerte_200_generacion, echo=FALSE, warning=FALSE, message=FALSE}
set.seed(9876)
X31 <- gnormtrunc_dep(nsim = 200, phi = 0.9, a = -2, b = 2, m = 0, de = 1)
dens_nrd0_X31 <- est_dens_func(X31, "nrd0", lim_inf = -3, lim_sup = 3)
dens_ucv_X31  <- suppressWarnings(est_dens_func(X31, "ucv", lim_inf = -3, lim_sup = 3))

```

```{r fuerte_200_densidades, echo=FALSE, warning=FALSE, message=FALSE, fig.cap="Estimación de la función de densidad utilizando la regla empírica de Silverman y Validación Cruzada frente a la curva teórica truncada (n=200, phi=0.9)."}
par(mfrow=c(1,2))
graficar_densidades_trunc(dens_nrd0_X31, "nrd0", a = -2, b = 2, m = 0, de = 1, titulo = "X31 (n=200)")
graficar_densidades_trunc(dens_ucv_X31, "ucv",  a = -2, b = 2, m = 0, de = 1, titulo = "X31 (n=200)")
par(mfrow=c(1,1))

```

En este caso, los métodos de selección clásicos no estiman adecuadamente la densidad. Resultando en una densidad estimada con asimetría positiva. 

```{r fuerte_200_errores, echo=FALSE, warning=FALSE, message=FALSE, fig.cap="Diagnóstico del sesgo y error cuadrático local para los selectores de ancho de ventana clásicos, evidenciando el efecto de frontera por truncamiento (n=200, phi=0.9)."}
diagnostico_error_local(X31, a = -2, b = 2, m = 0, de = 1, lim_inf = -3, lim_sup = 3, titulo = "X31 (n=200, phi=0.9)")

```

Se observan mayores diferencias que en los casos anteriores.

### Caso D: Comportamiento asintótico ($n=2000$)

```{r fuerte_2000_generacion, echo=FALSE, warning=FALSE, message=FALSE}
set.seed(5678)
X34 <- gnormtrunc_dep(nsim = 2000, phi = 0.9, a = -2, b = 2, m = 0, de = 1)
dens_nrd0_X34 <- est_dens_func(X34, "nrd0", lim_inf = -3, lim_sup = 3)
dens_ucv_X34  <- suppressWarnings(est_dens_func(X34, "ucv", lim_inf = -3, lim_sup = 3))

```

```{r fuerte_2000_densidades, echo=FALSE, warning=FALSE, message=FALSE, fig.cap="Estimación de la función de densidad utilizando la regla empírica de Silverman y Validación Cruzada frente a la curva teórica truncada (n=2000, phi=0.9)."}
par(mfrow=c(1,2))
graficar_densidades_trunc(dens_nrd0_X34, "nrd0", a = -2, b = 2, m = 0, de = 1, titulo = "X34 (n=2000)")
graficar_densidades_trunc(dens_ucv_X34, "ucv",  a = -2, b = 2, m = 0, de = 1, titulo = "X34 (n=2000)")
par(mfrow=c(1,1))

```

```{r fuerte_2000_errores, echo=FALSE, warning=FALSE, message=FALSE, fig.cap="Diagnóstico del sesgo y error cuadrático local para los selectores de ancho de ventana clásicos, evidenciando el efecto de frontera por truncamiento (n=2000, phi=0.9)."}
diagnostico_error_local(X34, a = -2, b = 2, m = 0, de = 1, lim_inf = -3, lim_sup = 3, titulo = "X34 (n=2000, phi=0.9)")

```


```{r}
# ==============================================================================
# 1. PARÁMETROS DEL ESTUDIO DE SIMULACIÓN
# ==============================================================================
n_vals <- c(200, 500, 1000, 2000)
phi_vals <- c(0, 0.5, 0.9)
M <- 1000

# Parámetros fijos de la distribución truncada y la malla de estimación
a_t <- -2
b_t <- 2
m_t <- 0
de_t <- 1

# Parámetros estrictos de la malla (Garantizan comparabilidad)
lim_inf <- -3
lim_sup <- 3
n_grid <- 512

# Pre-asignar un data.frame vacío para guardar el resumen final
resultados_mise <- data.frame(
  n = integer(),
  phi = numeric(),
  metodo = character(),
  mise = numeric()
)


# Pre-asignar un data.frame vacío para TODOS los errores (serán 24,000 filas)
resultados_completos <- data.frame(
  n = factor(),
  phi = factor(),
  metodo = character(),
  eci = numeric()
)

# ==============================================================================
# 2. CONFIGURACIÓN DEL CLÚSTER PARALELO
# ==============================================================================
# Detectar núcleos disponibles dejando uno libre para la estabilidad del sistema
num_cores <- max(1, parallel::detectCores() - 1)
cl <- makeCluster(num_cores)
registerDoParallel(cl)

# ==============================================================================
# 3. BUCLE PRINCIPAL (MONTE CARLO PARALELIZADO)
# ==============================================================================
# Fijamos una sola semilla global inicial para todo el experimento
set.seed(999) 

for (phi in phi_vals) {
  for (n in n_vals) {
    
    # foreach divide las M iteraciones entre los núcleos de forma simultánea
    errores_mc <- foreach(m = 1:M, .combine = 'rbind', .packages = c("truncnorm", "stats")) %dopar% {
      
      # 1. Generar la muestra estocástica
      X <- gnormtrunc_dep(nsim = n, phi = phi, a = a_t, b = b_t, m = m_t, de = de_t)
      
      # 2. Estimaciones clásicas forzando la malla estricta [-3, 3] con 512 puntos
      d_nrd0 <- density(X, bw = "nrd0", from = lim_inf, to = lim_sup, n = n_grid)
      
      # tryCatch previene que validación cruzada aborte todo el script si no converge
      d_ucv <- tryCatch({
        suppressWarnings(density(X, bw = "ucv", from = lim_inf, to = lim_sup, n = n_grid))
      }, error = function(e) {
        # Si ucv falla por ruido excesivo en la muestra, retorna nrd0 para esa réplica
        return(d_nrd0) 
      })
      
      # 3. Extraer la malla exacta (idéntica en cada iteración) y evaluar la densidad teórica
      x_grid <- d_nrd0$x
      y_teo <- dtruncnorm(x_grid, a = a_t, b = b_t, mean = m_t, sd = de_t)
      
      # 4. Calcular el Error Cuadrático Integrado (ECI) 
      # Se usa la aproximación geométrica (suma de Riemann) sobre la malla
      delta_x <- x_grid[2] - x_grid[1]
      eci_nrd0 <- sum((d_nrd0$y - y_teo)^2) * delta_x
      eci_ucv  <- sum((d_ucv$y - y_teo)^2) * delta_x
      
      # Retornar los errores de esta iteración específica
      c(eci_nrd0, eci_ucv)
    }
    
    # 5. Calcular el MISE promediando los ECI de las M réplicas
    mise_nrd0 <- mean(errores_mc[, 1])
    mise_ucv  <- mean(errores_mc[, 2])
    
    # 6. Guardar los resultados del MISE
    resultados_mise <- rbind(resultados_mise, 
                             data.frame(n = n, phi = phi, metodo = "Silverman (nrd0)", mise = mise_nrd0),
                             data.frame(n = n, phi = phi, metodo = "UCV", mise = mise_ucv))
    
    # -------------------------------------------------------------------------
    # 7. NUEVO: Guardar TODOS los ECI individuales en lugar de solo el promedio
    # Esto va ADENTRO del bucle de "n"
    # -------------------------------------------------------------------------
    
    # Creamos un data.frame temporal para Silverman
    df_nrd0 <- data.frame(
      n = as.factor(n), 
      phi = paste("Dependencia (phi) =", phi), 
      metodo = "Silverman", 
      eci = errores_mc[, 1]
    )
    
    # Creamos un data.frame temporal para UCV
    df_ucv <- data.frame(
      n = as.factor(n), 
      phi = paste("Dependencia (phi) =", phi), 
      metodo = "UCV", 
      eci = errores_mc[, 2]
    )
    
    # Unimos al data.frame maestro
    resultados_completos <- rbind(resultados_completos, df_nrd0, df_ucv)
    
  } # Cierra el bucle de "n"
} # Cierra el bucle de "phi"

# Detener el clúster paralelo para liberar recursos del procesador
stopCluster(cl)

# ==============================================================================
# 4. PRESENTACIÓN DE RESULTADOS
# ==============================================================================
# Renombrar columnas para la salida académica
colnames(resultados_mise) <- c("Tamaño Muestral (n)", "Dependencia (phi)", "Selector Empírico", "MISE")

# Generar la tabla limpia en HTML/PDF
knitr::kable(resultados_mise, digits = 6, align = "c", 
             caption = "Error Cuadrático Medio Integrado (MISE) para selectores clásicos sobre una malla fija de 512 puntos, basado en 1000 iteraciones de Monte Carlo.")

```

```{r}
# Gráfico de Cajas Comparativo
grafico_cajas <- ggplot(resultados_completos, aes(x = n, y = eci, fill = metodo)) +
  geom_boxplot(alpha = 0.7, outlier.size = 1, outlier.alpha = 0.5) +
  facet_wrap(~ phi, scales = "free_y", ncol = 1) + 
  scale_fill_manual(values = c("Silverman" = "#2c3e50", "UCV" = "#e74c3c")) +
  labs(
    title = "Distribución del Error Cuadrático Integrado (ECI) por Tamaño Muestral",
    subtitle = "Comparativa entre Silverman y UCV bajo distintos niveles de dependencia AR(1)",
    x = "Tamaño Muestral (n)",
    y = "Error Cuadrático Integrado (ECI)",
    fill = "Selector:"
  ) +
  theme_minimal() +
  theme(
    legend.position = "top",
    strip.text = element_text(size = 12, face = "bold"),
    strip.background = element_rect(fill = "#ecf0f1", color = NA)
  )

print(grafico_cajas)
```

```{r}
# Gráfico de Violín
grafico_violin <- ggplot(resultados_completos, aes(x = n, y = eci, fill = metodo)) +
  geom_violin(alpha = 0.6, trim = FALSE, scale = "width") +
  facet_wrap(~ phi, scales = "free_y", ncol = 1) +
  scale_fill_manual(values = c("Silverman" = "#2980b9", "UCV" = "#d35400")) +
  labs(
    title = "Densidad Empírica de los Errores de Estimación",
    subtitle = "Visualización de las colas pesadas en la varianza estocástica de los selectores",
    x = "Tamaño Muestral (n)",
    y = "Densidad del Error (ECI)",
    fill = "Selector:"
  ) +
  theme_bw() +
  theme(legend.position = "bottom")

print(grafico_violin)
```

